ACORDAO-COMPLETO-2555963

ACÓRDÃO 2713/2022 ATA 46/2022 - PLENÁRIO

VISTOS, relatados e discutidos estes autos de Auditoria de Natureza Operacional, realizada pela Secretaria de Controle Externo da Agricultura e do Meio Ambiente - SecexAgroAmbiental, no período de 9/05 a 16/9/2022,  no Instituto Nacional de Colonização e Reforma Agrária - Incra, com o objetivo de "avaliar em que medida a autarquia apresenta estrutura e práticas de governança na área de tecnologia e segurança da informação, nos seus aspectos mais relevantes, de forma a dar continuidade ao processo de transformação digital, em especial com a implementação da Plataforma de Governança Territorial (PGT) ".
ACORDAM os Ministros do Tribunal de Contas da União, reunidos em Sessão Plenária, ante as razões expostas pelo Relator, em: 
9.1. recomendar ao Instituto Nacional de Colonização e Reforma Agrária, com fundamento nos arts. 43, inciso I, da Lei 8.443/1992, 250, inciso III, do Regimento Interno/TCU e 11 da Resolução TCU 315/2020, que:
9.1.1. implemente comunicação interna contínua acerca dos novos serviços digitais disponíveis para que a transformação digital seja efetiva; 
9.1.2. realize ações junto aos operadores internos para garantir a utilização plena dos serviços digitais implementados em todas as unidades da Autarquia, ressalvando as unidades que porventura apresentem problemas de conectividade, enquanto persistirem os problemas; 
9.1.3. estabeleça procedimentos para o funcionamento do Comitê de Governança Digital, de modo que, dentre outros aspectos, questões de Tecnologia da Informação e Comunicação - TIC estratégicas para a organização, levadas para deliberação do Comitê, contenham subsídios para a tomada de decisão e tenham obrigatoriamente encaminhamento registrado; 
9.1.4. realize estudos com vistas a: 
9.1.4.1. definir, aprovar e comunicar estratégia, políticas, padrões, arquitetura, procedimentos e métricas relacionados à governança e gestão de dados;
9.1.4.2. criar uma estrutura organizacional, responsável pela curadoria dos dados, a fim de promover o seu valor como ativos estratégicos e gerenciar os riscos associados;
9.1.5. incluir nas pautas das próximas reuniões do Comitê de Governança Digital o monitoramento do Programa de Continuidade de Negócio, a fim de avaliar:
9.1.5.1. se os controles e as ações de contingência implementados pela área de TIC são suficientes para a organização enfrentar situações de desastre e se estão alinhados com a estratégia de continuidade;
9.1.5.2. o risco de desconformidade ao recomendado no item 9.1.1 do Acórdão 1111/2014-TCU-Plenário (relator Ministro-Substituto Weder de Oliveira) ;
9.1.6. realize estudos com vistas a solucionar a carência de recursos humanos da área de TIC, bem como das áreas correlatas que lhe prestam suporte, a fim de garantir que o processo de transformação digital seja contínuo e não retroceda na prestação dos serviços digitais, conforme preceitua o Decreto 10.332, de 28/4/2020, com a redação dada pelo Decreto 10.996, de 14/3/2022; 
9.2. recomendar ao Ministério da Agricultura, Pecuária e Abastecimento, à Secretaria-Geral da Presidência da República, ao Ministério da Economia e ao Instituto Nacional de Colonização e Reforma Agrária, com fundamento nos arts. 43, inciso I, da Lei 8.443/1992, 250, inciso III, do Regimento Interno/TCU e 11 da Resolução TCU 315/2020, que, no âmbito de suas competências legais e institucionais, mantenham entendimentos com vistas a buscar as alternativas necessárias e disponíveis com vistas a, de forma efetiva e contínua, proporcionar ao Instituto Nacional de Colonização e Reforma Agrária os recursos humanos e correspondentes recursos materiais, orçamentários e financeiros necessários ao cumprimento de sua missão institucional e, em especial, aqueles necessários para garantir a continuidade do processo de transformação digital da autarquia e o não retrocesso na prestação dos serviços digitais, conforme preceitua o Decreto 10.332, de 28/4/2020, com a redação dada pelo Decreto 10.996, de 14/3/2022;
9.3. determinar aos órgãos e entidades apontados a seguir que, com fundamento nos arts. 43, inciso I, da Lei 8.443/1992, 250, inciso II, do Regimento Interno/TCU e 7º, § 3º, inciso I, da Resolução/TCU 315/2020, encaminhem ao TCU, no prazo de 90 (noventa) dias contados da ciência deste Acórdão, Plano de Ação contendo o cronograma das medidas necessárias à implementação das recomendações discriminadas a seguir, com a definição dos responsáveis, prazos e atividades acerca das medidas a serem adotadas:
9.3.1. Instituto Nacional de Colonização e Reforma Agrária, com relação às recomendações contidas no item 9.1 acima;
9.3.2. Ministério da Agricultura, Pecuária e Abastecimento, Secretaria-Geral da Presidência da República, Ministério da Economia e Instituto Nacional de Colonização e Reforma Agrária, de forma conjunta, com relação à recomendação contida no item 9.2. supra;
9.4. autorizar a SecexAgroAmbiental a proceder ao monitoramento, em processo apartado, deste Acórdão, com fundamento no art. 243 do Regimento Interno/TCU; 
9.5. encaminhar cópia deste Acórdão ao Ministério da Agricultura, Pecuária e Abastecimento, à Secretaria-Geral da Presidência da República e ao Ministério da Economia;
9.6. encaminhar cópia deste Acórdão e do relatório de auditoria integral ao Instituto Nacional de Colonização e Reforma Agrária, à Secretaria de Governo Digital da Secretaria Especial de Desburocratização, Gestão e Governo Digital do Ministério da Economia e à Secretaria Especial de Modernização do Estado da Secretaria-Geral da Presidência da República; e
9.7. arquivar o presente processo, com base no art. 169, inciso III, do Regimento Interno/TCU.

Auditoria de Natureza Operacional realizada na área de Tecnologia da Informação e Comunicação do Instituto Nacional de Colonização e Reforma Agrária.

Instituto Nacional de Colonização e Reforma Agrária - Incra.

3. Interessado: Tribunal de Contas da União.

13.1. Ministros presentes: Bruno Dantas (na Presidência), Walton Alencar Rodrigues, Benjamin Zymler e Antonio Anastasia.
13.2. Ministros-Substitutos convocados: Augusto Sherman Cavalcanti, Marcos Bemquerer Costa (Relator) e Weder de Oliveira.

MARCOS BEMQUERER

Trata-se da Auditoria de Natureza Operacional, realizada pela Secretaria de Controle Externo da Agricultura e do Meio Ambiente - SecexAgroAmbiental, no período de 9/05 a 16/9/2022,  no Instituto Nacional de Colonização e Reforma Agrária - INCRA, com o objetivo de "avaliar em que medida a autarquia apresenta estrutura e práticas de governança na área de tecnologia e segurança da informação, nos seus aspectos mais relevantes, de forma a dar continuidade ao processo de transformação digital, em especial com a implementação da Plataforma de Governança Territorial (PGT) ".
2.	O trabalho deriva de Despacho que lavrei nos autos do TC-Processo 006.277-2022-5, que cuidou de Proposta de Fiscalização e Controle daquela unidade especializada (peça 1, daqueles autos) .
3.	Transcrevo, a seguir, com os ajustes de forma pertinentes, excerto do relatório produzido pela SecexAgroAmbiental em que o presente feito foi analisado (peça 108) :
"1.  INTRODUÇÃO
1.1 Identificação do objeto de auditoria
1.	A área de Tecnologia da Informação e Comunicação (TIC) do Instituto Nacional de Colonização e Reforma Agrária (Incra) , que engloba o Comitê de Governança Digital (CGD) , o Comitê de Segurança da Informação (CSIC) , a Diretoria Operacional (DO) e, especificamente, a Coordenação-Geral de Tecnologia e Gestão da Informação (DOT) , constitui o objeto desta auditoria.
1.2 Antecedentes
2.	O Tribunal de Contas da União (TCU) vem de longa data se preocupando com a situação de governança na área de TIC da Administração Pública Federal, conforme pode ser visto nos Acórdãos do Plenário 2.308/2010 (Relator Ministro Aroldo Cedraz) , 3.117/2014 (Relator Ministro-Substituto Augusto Sherman) , 882/2017 e 741/2018, ambos de Relatoria do Ministro-Substituto Marcos Bemquerer Costa. 
No âmbito do Incra foram realizados importantes trabalhos pelo TCU apontando inúmeras deficiências na área de TIC. São exemplos os TCs Processo 007.588/2009-2 (Relator Ministro-Substituto Weder de Oliveira) , Processo 021.445/2013-3 (Relator Ministro-Substituto Weder de Oliveira) , Processo 024.935/2013-1 (Relator Ministro-Substituto André Luís de Carvalho) , Processo 000.632/2018-0 (Relator Ministro-Substituto Augusto Sherman) , Processo 025.525/2018-2 (Relator Ministro Raimundo Carreiro) , Processo 035.934/2019-0 (Relatora Ministra Ana Arraes) e Processo 018.690/2021-1 (Relator Ministro-Substituto Marcos Bemquerer Costa) . Informações mais detalhadas sobre essas deficiências anteriormente apontadas são listadas no Apêndice C deste relatório.
Ademais desses processos tratando especificamente de assuntos correlatos à área de TIC do Incra, há que se mencionar outros dois emblemáticos acórdãos do TCU que trataram de importantes problemas, os quais serão resolvidos na administração pública federal possivelmente com a ajuda da TIC e tratam de assuntos que dizem respeito diretamente à atividade fim do Incra. São os Acórdão 1942/2015-TCU-Plenário (relatoria do Ministro Walton Alencar Rodrigues) e 1.976/2017-TCU-Plenário (relatoria do Ministro-Substituto Augusto Sherman) .
A Controladoria-Geral da União (CGU) também apontou a deficiência na área de TIC do Incra em seus relatórios de auditoria de gestão. Exemplo disso está exposto no relatório de avaliação que tratou da Auditoria Anual de Contas do Incra de 2018 (peça 6 do TC-Processo 035.934/2019-0) .
1.3 Objetivo e escopo da auditoria
O objetivo da auditoria é avaliar em que medida a autarquia apresenta estrutura e práticas de governança e gestão na área de tecnologia e segurança da informação, nos seus aspectos mais relevantes, de forma a dar continuidade ao processo de transformação digital, em especial com a implementação da Plataforma de Governança Territorial (PGT) .
O escopo desta auditoria compreende avaliar os principais riscos dos processos de governança e gestão de TIC e respectivos controles (implantados ou não) . No que se refere à governança de TIC, abrange: o funcionamento do CGD no que diz respeito ao monitoramento dos planos de TIC (em especial o plano de transformação digital) e as estruturas e normas relacionadas à governança de dados. No que se refere à gestão de TIC, o escopo abrange: os mecanismos de controle de Gestão de Segurança da Informação no que diz respeito aos planos de contingência, backups e restore; o processo de gestão de mudanças; a gestão dos contratos que dão suporte ao desenvolvimento de software e hospedagem dos sistemas disponibilizados na PGT, firmados no período de 2020 a 2022; a adequabilidade da estrutura física e de pessoal para atender as necessidades da missão institucional, do Plano Diretor de Tecnologia da Informação e Comunicação (PDTIC) e do processo de transformação digital. 
Não é parte do escopo de análise: avaliar controles de acesso; códigos-fonte; aderência das normas da atividade fim com os sistemas desenvolvidos; conformidade de licitações e da execução financeira dos contratos relacionados; conformidade dos controles de aplicação de sistemas; procedimentos em ambiente de desenvolvimento/homologação para validar entrada de dados e regras de negócios; cruzamento de dados para identificar fraudes; e consistência de dados dos sistemas.
1.4 Critérios
Os critérios utilizados, de uma forma geral, foram normativos do próprio Incra, o Decreto 10.332, de 28/4/2020, e outras ferramentas que abordam os aspectos tratados no trabalho, a exemplo do Guia de Comitê do Sistema de Administração dos Recursos de Tecnologia da Informação (Sisp) , do framework Control Objectives for Information and related Technology (Cobit 5) , do guia Project Management Body of Knowledge (PMBOK) , do framework Data Management Body of Knowledge  (DAMA-DMBOK) e das normas ABNT NBR ISO/IEC.
1.5 Metodologia
A auditoria foi conduzida de acordo com as Normas de Auditoria do Tribunal de Contas da União e com o Manual de Auditoria Operacional do Tribunal, que está alinhado às Normas Internacionais das Entidades Fiscalizadoras Superiores (ISSAI) , emitidas pela Organização Internacional de Entidades Fiscalizadoras Superiores (Intosai) . Nenhuma restrição significativa foi imposta aos exames. 
A fase de pré-planejamento constituiu-se da construção de produção de conhecimento, que levantou informações que visaram obter e construir conhecimento sobre a área de TIC do Incra, seus sistemas de informação, os problemas históricos, a atuação dos controles interno e externo no enfretamento dessas questões e os projetos em andamento para mudar a situação existente.
A fase de planejamento envolveu a coleta de informações preliminares com o intuito de conhecer melhor os riscos envolvidos, por meio da elaboração de Matriz de Riscos, o papel dos principais atores, a estrutura organizacional da área de TIC do Incra, os comitês que acompanham os seus diversos planos, os aspectos orçamentários, os grupos de interesse e características do ambiente externo e interno (análise dos stakeholders) , as principais soluções de TIC em desenvolvimento, o planejamento e a realização de entrevistas semiestruturadas, a revisão dos documentos encaminhados pelos gestores a título de resposta às requisições de auditoria e, por fim, a elaboração da Matriz de Planejamento e sua validação com especialistas em painel de referência.
Por meio da abordagem baseada em riscos, identificaram-se os principais riscos relacionados à área de TIC do Incra. A identificação de riscos subsidiou a elaboração das questões de auditoria, abaixo relacionadas:
Questão 1 - Em que medida o CGD do Incra exerce a função de aprovar e acompanhar o PDTIC, o Plano de Transformação Digital (PTD) e o Plano de Dados Abertos (PDA) , bem como de acompanhar o desenvolvimento da Plataforma de Governança Territorial (PGT) , projeto de TIC considerado 'o mais relevante' da organização, de modo que as decisões relacionadas à TIC sejam tomadas de acordo com as estratégias e objetivos da organização, considerando-se como critérios o Decreto 10.332/2020 e as boas práticas previstas no Guia de Comitê do Sisp v 2.0, no Guia de governança de TIC do Sisp v 2.0 e no Cobit 5?
Questão 2 - Em que medida o modelo de gestão de mudanças em sistemas de TIC implementado pelo Incra, garante que as mudanças sejam registradas, avaliadas e autorizadas antes da implementação e revisadas em seguida, tendo como base os resultados efetivos e planejados, de modo que o retrabalho e os defeitos na entrega sejam reduzidos, considerando-se como critério o Cobit 5?
Questão 3 - Em que medida o Incra adota práticas de governança de dados, a fim de validar, qualificar, distribuir, organizar e armazenar os ativos de dados da organização de maneira precisa, ágil e eficiente, considerando-se como critério o Data Management Body of Knowledge (DAMA-DMBOK) ?
Questão 4 - Em que medida o Incra estabelece um processo de comunicação efetiva e realiza ações de conscientização a fim de motivar as partes interessadas (operadores internos dos serviços digitais) a aderirem às mudanças dos processos de negócio em papel para sistemas digitais (meio eletrônico) , considerando-se como critério o Cobit 5?
Questão 5 - Em que medida o Incra possui estrutura de pessoal de TIC adequada, tanto sob o aspecto quantitativo quanto sob o aspecto qualitativo, para desempenhar o planejamento, a definição, a coordenação, a supervisão e o controle das atividades de TIC, garantindo a autoridade e o controle sobre o funcionamento da área de TIC, considerando-se como critério o Cobit 5?
Questão 6 - Em que medida o Incra realiza procedimentos de backup e restore nos sistemas e nas bases de dados utilizadas pela PGT, de forma suficiente e adequada para garantir a continuidade dos serviços prestados, considerando-se como critérios a Política de Segurança da Informação e Comunicações (Posic) do Incra, a ABNT NBR ISO/IEC 27002:2013 e o Center for Internet Security - CIS Controls V.8?
Questão 7 - Em que medida o Incra executa um processo de gestão de continuidade de serviços de tecnologia da informação a fim de garantir o funcionamento e a disponibilidade dos serviços essenciais de TIC da organização em eventuais desastres físicos ou lógicos, considerando-se como critérios a Posic do Incra, o Cobit 5 - DSS04, a ABNT NBR ISO/IEC 22301 e a instrução normativa GSI/PR 3/2021?
Durante a fase de execução, além dos procedimentos mencionados no parágrafo 11 acima, foram realizadas entrevistas semiestruturadas com servidores do Incra, da SGD/ME e da Seme/PR. Também foram enviados questionários eletrônicos aos servidores do Incra que atuam com o perfil de analista na PGT.
Vale registrar que não houve limitação de acesso aos dados na fase de execução, ante a cooperação dos gestores do Incra.
 (...) 
2.  VISÃO GERAL
Na área de TIC do Incra, historicamente, havia diversos problemas apontados pelos órgãos de controle e pela própria entidade, relativos a sistemas informacionais críticos para a instituição, reduzida força de trabalho, capacitação deficitária, infraestrutura obsoleta, falta de políticas e diretrizes estratégicas, fragilidades na segurança da informação e redução contínua do orçamento disponível para TIC na entidade, desde 2010, entre outros.
Um dos principais sistemas de informações do Incra, e possivelmente o mais crítico, é o Sistema de Informações de Projetos de Reforma Agrária (Sipra) , que controla as informações do Programa Nacional de Reforma Agrária (PNRA) . Recorrentemente eram associados ao Sipra problemas relacionados à usabilidade, à arquitetura e à segurança dos dados. O ponto forte do Sipra é o grande número de funções e regras de negócio.
O Sistema de Gestão Fundiária (Sigef) é também outro dos mais importantes sistemas de informação do Incra. Foi apontado na auditoria do TC Processo 031.961/2017-7 (Acórdão 727/2020-TCU-Plenário, de relatoria da Ministra Ana Arraes) que não há rotina de verificação da veracidade das informações inseridas pelos particulares no sistema e publicadas na internet, o que gera muitas fraudes. Outro problema associado a esse sistema é a demora para validação, pelo Incra, dos dados de georreferenciamento de parcelas no Sigef, o que favorece o uso do sistema por especuladores que não têm intenção de regularizar a terra, mas somente vendê-la a um terceiro de boa-fé.
Conforme apontado pelo Incra em seu relatório de gestão de 2019, ocorreu uma redução contínua do orçamento disponível para TIC na entidade, desde 2010, o que fez a autarquia deixar de renovar o parque computacional e de atualizar os ativos de rede e segurança. A obsolescência dos equipamentos deixou a rede suscetível ao ataque de ransomware em 2016, que inutilizou as informações de dezenas de usuários no Ceará e em outras unidades do Incra. Sem orçamento suficiente, a rede estava tendendo ao colapso (peça 1, p. 78 e 91-92, do TC Processo 046.793/2020-8) .
A política de segurança da informação vigente no Incra remontava a 2013 e necessitava de revisões e atualização. Além disso, o Incra não possuía solução corporativa de antivirus, antispam e antimalwares desde outubro de 2017. Também não havia solução de controle de acessos, o que tornava o Incra vulnerável a invasões físicas, furtos, sabotagens de ativos e sistemas. A autarquia não vinha priorizando a manutenção e atualização de ferramentas de segurança e controles de acesso para a rede e para as instalações físicas do Incra e suas unidades.
Os ativos de TIC encontravam-se obsoletos, sem garantia e desgastados pelo uso e falta de manutenção. Ativos de rede como o switch core e o dispositivo de armazenamento de dados (storage) estavam operando além de sua vida útil, com risco iminente de colapso desde o ano de 2018. Informações históricas e estratégicas da autarquia estavam sujeitas a serem perdidas irreversivelmente por inadequação dos equipamentos. Ademais, foi apontado pelos gestores que a capacidade de armazenamento das informações possuía 96% de utilização, o que estava impedindo a digitalização de documentos dos interessados/beneficiários do PNRA.
Outro ponto que agravava a situação da área de TIC era o reduzido quadro de servidores, sobrecarregado de tarefas. Assim como o orçamento de TIC, a equipe de servidores da área de TIC vinha sofrendo redução a cada ano. Em 2018, havia nove servidores na DOT. Em 2019, eram apenas sete. Com a crescente demanda de TIC e com o aumento do passivo tecnológico a ser solucionado, a equipe já não conseguia atuar tempestivamente. Problemas como ausência de fiscalização dos contratos da área, perda de prazos judiciais e administrativos e aumento no adoecimento de servidores eram recorrentes. O reforço do quadro de servidores era urgente, sob risco de paralisia da rede e dos serviços sustentados por tecnologia no curto prazo. Maiores informações podem ser encontradas no Apêndice C deste relatório, que traz uma visão mais abrangente do objeto desta auditoria.
Atualmente é estratégia do Governo Federal implantar a Política de Governança Digital do Poder Executivo, em conformidade com a Estratégia de Governo Digital, definida no Decreto 10.332/2020, com o objetivo de viabilizar a oferta de serviços de forma simplificada e com ferramenta de avaliação para o cidadão classificar o atendimento prestado. Nesse sentido, as atuais políticas de TIC do Incra estão sofrendo alterações e sendo alinhadas com as definidas no referido decreto. Exemplo disso é o PTD, firmado em julho/2020 com a Secretaria de Governo Digital do Ministério da Economia (SGD/ME) e com a Secretaria Especial de Modernização do Estado da Presidência da República (Seme/PR) , por meio do qual o Incra aderiu à Política de Governança Digital do Poder Executivo. É objetivo do plano digital do Incra promover a automatização e a desburocratização dos processos de negócios, trazendo confiabilidade e conformidade com a legislação, oferecendo serviços integrados em meio digital para os cidadãos com a finalidade de prestar um serviço público mais simples, ágil, inteligente, desburocratizado e com foco no cidadão.
Desde 2020, em consonância com a Estratégia de Governo Digital do Poder Executivo Federal, o Incra vem direcionando esforços e recursos para mudar a realidade dos problemas históricos acima relatados. Houve um incremento substancial na dotação orçamentária com vistas à modernização do Incra. Espera-se com isso alcançar a meta institucional pactuada no PTD de regularizar e titular seiscentas mil famílias até 31/12/2022 (peça 106) .
Para tanto, o Incra desenvolveu a PGT, por meio da qual será realizado todo o processo de regularização e reforma agrária em substituição aos sistemas Sigef, Sigef Titulação, Sipra e SNCR (Sistema Nacional de Cadastro Rural) , obrigatoriamente, e outros sistemas de apoio que forem identificados durante o desenvolvimento e que deverão ter uma única base de dados integrada e confiável para que seja possível viabilizar um dashboard de dados para fins de auditoria e controle gerencial para apoiar o processo de tomada de decisão. Trata-se de um redesenho e modelagem de processos com especificação de requisitos técnicos voltados para automatização dos processos, que serão materializados na entrega do produto 'plataforma digital interoperável' para permitir a governança fundiária e ter um cadastro unificado de gestão fundiária.
A PGT visa, principalmente, fornecer um ambiente digital ao cidadão para que ele possa acompanhar suas solicitações sem a necessidade de ir presencialmente a uma unidade do Incra. Em um conceito de plataforma propriamente e não um sistema informacional específico, com acesso pelo login na plataforma GOV.BR, a PGT proporcionará uma plataforma de acesso único a todos os serviços estruturantes do Incra viabilizado pela integração com sistemas internos e externos à autarquia.
Na PGT atualmente o usuário já consegue emitir documentos, requerer títulos, realizar solicitações diversas, atualizar dados e acompanhar seus pedidos, de forma simples e rápida, com alguns cliques e sem necessidade de comparecer a uma unidade da autarquia. Mais detalhes da transformação digital no Incra podem ser encontrados no Apêndice C deste relatório, que traz uma visão mais abrangente do objeto desta auditoria.
3.  TRANSFORMAÇÃO DIGITAL
3.1 Implementação ágil de soluções tecnológicas
Para responder à questão 2 desta auditoria foram requisitados diversos documentos (ofício de requisição de auditoria à peça 49) , realizadas várias reuniões com a equipe da DOT para compreender e analisar os processos de trabalho e pesquisado o funcionamento das soluções tecnológicas desenvolvidas e implementadas. 
Como critério referencial foi utilizado o Cobit 5 - BAI06 Manage Changes, para avaliar o modelo de gestão de mudanças em sistemas de TIC do Incra. Esse processo descreve práticas de gerenciamento a fim de permitir uma entrega rápida e confiável de mudanças para o negócio, bem como a mitigação do impacto negativo que uma mudança pode causar no ambiente da organização. Os procedimentos aplicados e a avaliação realizada ao longo da auditoria revelaram eficientes práticas e processos de trabalho na rotina da TIC do Incra.
O modelo de gestão de mudanças em sistemas implementado pela DOT consiste em um fluxo de requisição e aprovação de demandas que devem ser previamente aprovadas pelo CGD.
A Posic, no âmbito do Incra, recentemente instituída pela Portaria 1460, de 15/7/2022, estabelece de modo geral o processo que deve ser adotado:
'Art. 16. O processo de gestão de mudanças, no âmbito do Incra, será composto, no mínimo, pelas fases de Comunicação, Descrição, Avaliação, Aprovação, Implementação e Verificação, de forma a viabilizar e assegurar a disponibilidade, integridade, confidencialidade e autenticidade da informação.
Parágrafo único. Toda mudança no ambiente, que tenha sido homologada e testada, necessita ser documentada e registrada.'
Embora o Incra não tenha norma específica instituindo modelo de gestão de mudanças em sistemas de TIC, o fluxo estabelecido atende às necessidades atuais da autarquia e está alinhado com a prática de gestão BAI06.01 Evaluate, prioritise and authorise change requests.
De forma genérica, a gestão da mudança no âmbito da TIC do Incra segue o seguinte modelo:
Figura 1 - Fluxo da gestão de mudanças no Incra
Fonte: equipe de auditoria
Esse ¿uxo é executado por meio das aplicações de gestão de demandas em uso no Incra, como a Central de Serviços ITSM (Citsmart) e o Sistema de Controle de Demandas (Sicode) . Para o acompanhamento do contrato firmado com o Serviço Federal de Processamento de Dados (Serpro) é utilizado o sistema de registro de demandas daquela empresa, o Application Lifecycle Management (ALM) , conforme se evidencia à peça 55, p. 1.
O Citsmart destina-se ao registro autenticado de requisições e incidentes de suporte de microinformática e redes/infraestrutura com base nas boas práticas da Information Technology Infrastructure Library (ITIL) . O Sicode é para o registro de demandas de evolução e sustentação de sistemas do Incra suportado pela fábrica de software interna. E o ALM para registro de demandas de evolução e sustentação de sistemas do Incra que estão ou são hospedados na infraestrutura de TIC do Serpro.
As demandas relacionadas à PGT são formalmente registradas na aplicação ALM. A solicitação de mudanças é feita por meio de demandas evolutivas, todos os artefatos (documentos de visão, necessidades, funcionalidades, cenários de uso, regras de negócio e demais) ficam disponíveis para revisão e são submetidos a aprovação formal do cliente. Em geral, os artefatos de requisitos de uma demanda são organizados em coleções, que são submetidas à aprovação formal do cliente, por meio de revisões na ferramenta ALM.
Os impactos são levantados com base nos requisitos e então se realiza a contagem dos pontos de função (PF) , conforme Manual do Sisp v2.3, a qual é submetida à provação na aplicação. Os prazos e custos estimados são baseados nas métricas realizadas inicialmente, conforme previsão contratual e guias do Sisp. As possíveis mudanças de escopo durante o atendimento são re¿etidas na contagem de PF ¿nal, podendo impactar o prazo e o custo inicialmente acordados.
Na etapa de aceite (homologação) , o Incra valida se as condições de aceitação estão contempladas na solução entregue, em todas as demandas, conforme previsão constante do Contrato 826/2020, firmado com o Serpro (peça 104) . Os acessos e per¿s nessas aplicações são autenticados e monitorados com ¿uxo de outorga (aprovações) pelos servidores responsáveis por serviços a serem demandados no escopo de cada contrato. É ainda na homologação que o cliente pode registrar qualquer não-conformidade, como um relato de erro associado à demanda no ALM. As manutenções corretivas são abertas pelos representantes das respectivas áreas de negócio do Incra, no ALM, após análise efetuada pela equipe de desenvolvimento, de um problema reportado no ambiente de produção.
As demandas de maior impacto na PGT são discutidas em âmbito de diretoria e no âmbito do CGD, quando ultrapassam o valor de R$ 200.000,00. Abaixo desse valor, o CGD autorizou o Coordenador-Geral de Tecnologia e Gestão da Informação (CGTI) a contratar sem a autorização do comitê, desde que o projeto conste do PDTIC (peça 89) , dando-se conhecimento ao CGD por meio do encaminhamento do processo pelo Sistema Eletrônico de Informações (SEI) .
Essas atividades estão alinhadas às preconizadas na prática de gestão Cobit 5 - BAI06.01 Evaluate, prioritise and authorise change request, com o uso de solicitações formais de mudança e a categorização e priorização de todas as alterações solicitadas, além de seu planejamento e avaliação de forma estruturada (utilização da ferramenta ALM pela autarquia) . Ademais, é exigida a aprovação formal das mudanças pelos proprietários de processos de negócios, gerentes de serviço e partes interessadas técnicas de TIC, conforme o caso.
Assim, a resposta à questão 2 desta auditoria é que o modelo de gestão de mudanças em sistemas de TIC implementado pelo Incra é adequado e viabilizou a entrega rápida de soluções tecnológicas pela área de TIC do Incra a partir de 2021, conforme será relatado a seguir.
O PTD firmado entre Incra, SGD/ME e Seme/PR, em 2020, para a implantação da Política de Governança Digital, gerou ações em curto espaço de tempo e em fevereiro de 2021 foi proposto o projeto da PGT (informações mais detalhadas no apêndice C deste relatório) . A figura abaixo demonstra, de forma simplificada, as principais ações, desde o referido plano até o lançamento da primeira versão da PGT:
Figura 2 - Ações de transformação digital - Incra - 2020/2021
Fonte: Incra
O uso de boas práticas de metodologia ágil para a gestão administrativa e de projetos contribuiu primordialmente para o processo de transformação digital pelo qual o Incra vem passando desde julho de 2020.
O desafio de implementar serviços digitais automatizados, para alcançar a ambiciosa meta de entrega de seiscentos mil títulos ao público-alvo do Incra, partiu do cenário que havia em 2019, descrito na visão geral do objeto (Apêndice C deste relatório) , precário em termos de infraestrutura, pessoal, modelo de gestão, orçamento e sistemas informacionais críticos.
A significativa evolução na oferta digital de serviços do Incra, possibilitada pelo rápido desenvolvimento de diversas soluções de TIC, foi o resultado da decisão e patrocínio da alta administração e das inovações implementadas nos processos de trabalho da área de TIC do Incra. O engajamento da alta administração, nos níveis de presidência e diretoria, foi fundamental, pois proporcionou os meios para as iniciativas necessárias ao trabalho de mudança para fazer frente aos desafios organizacionais.
Antes de 2020, conforme descrito no PDTIC 2021-2024 (peça 89, p. 40) , identificou-se internamente na autarquia um descontentamento com a condução dos projetos de TIC, prestação de suporte técnico às áreas de negócio, além de uma ausência de monitoramento e controle dos projetos da área de tecnologia. As áreas demandantes não eram atendidas adequadamente, não se apresentavam cronogramas, plano de projeto, análises de riscos, termos de homologação e, por vezes, faltava a coleta de informações fundamentais para novas demandas. Além disso, os projetos não eram apresentados e discutidos no CGD. Ocorria um distanciamento entre a área de TIC e as áreas de negócio.
Nesse cenário, as áreas de negócio faziam suas contratações, parcerias ou convênios diretamente para o desenvolvimento de soluções de TIC, sem a participação da DOT. Tais soluções eram implantadas para apoiar a execução dos trabalhos, o que atendia por vezes a necessidade imediata, mas tornava toda a rede do Incra mais vulnerável. Essas iniciativas eram comuns e ocorriam sem qualquer gestão por parte da direção central da área de TIC, em virtude da incapacidade da TIC da instituição em atender às demandas e por falta de processos institucionais estabelecidos. Além disso, não seguiam os normativos e legislações específicas existentes para governança e gestão dos ativos de TIC no âmbito da Administração Pública Federal (APF) .
A partir de março de 2020, com a chegada de um novo Coordenador-Geral de Tecnologia e Gestão da Informação selecionado pela direção do órgão e indicado pela SGD/ME, foram tomadas ações para recuperar a gestão de TIC do Incra. Com o objetivo de organizar e estruturar os processos de trabalho foi utilizado método de gestão de projetos aliado a boas práticas de gestão ágil. Isso levou à otimização dos recursos existentes para investimento em TIC e à eficiência na execução dos projetos, inclusive com iniciativas para promover transparência, publicidade e principalmente participação dos diversos usuários nas iniciativas de TIC.
As soluções de TIC, outrora descentralizadas nas mais diversas áreas do Incra e sem envolvimento do órgão central de TIC, foram descontinuadas e todo o recurso orçamentário que estava pulverizado na autarquia para tais soluções foi canalizado para a gestão central na DOT. Extinguiu-se a possibilidade de usuários administradores fora da DOT. Para iniciativas de TIC em execução fora da sede, foi editada norma para regular a internalização das soluções desenvolvidas com vistas à manutenção da segurança da rede.
Até recentemente, para que o Incra desempenhasse suas funções, eram utilizados diversos sistemas informacionais, conforme representado na figura 3 apresentada no Apêndice C deste relatório, cada qual com sua arquitetura própria. E para padronizar o desenvolvimento dos projetos por meio de técnicas modernas foi criado o sistema Designsystem (https://designsystem.incra.gov.br/home) , que estabelece as tecnologias a serem utilizadas e a documentação necessária para o andamento e encerramento de um projeto ou de uma demanda. Com isso, todo novo projeto segue uma padronização dentro do Incra.
Foram realizadas ações em 2020 para motivar a equipe a enfrentar o desafio que se colocava. Inicialmente, foram capacitados em gestão de projetos os sete servidores que havia à época no setor de TIC.
Houve também uma orientação de se aproximar as áreas de TIC e de negócios, para o desenvolvimento conjunto dos projetos, o que representou uma importante mudança de cultura na instituição. Essa mudança de atitude produziu resultados muito mais efetivos, haja vista que há uma colaboração mútua e comprometimento de todos os envolvidos com entregas que irão gerar resultados. Foi definido que, em todos os projetos, deveria haver um servidor da área de TIC junto aos usuários da área de negócio para tratar com as empresas desenvolvedoras e assim evitar o retrabalho, desperdício de recursos e principalmente melhorar a comunicação entre as partes, haja vista que o 'idioma' da área de negócio difere daquele utilizado pelos técnicos prestadores de serviço de TIC.
A parceria entre a equipe de negócios e de TIC para entregar a mudança desejada, reflete princípios do método ágil, a exemplo do que preceitua o princípio 4 ('Pessoas de negócio e desenvolvedores devem trabalhar diariamente em conjunto por todo o projeto') e o 5 ('Construa projetos em torno de indivíduos motivados. Dê a eles o ambiente e o suporte necessário e confie neles para fazer o trabalho') (https://www.zup.com.br/blog/manifesto-agil) . Dessa forma, verifica-se a aplicação do princípio ágil de se valorizar mais indivíduos e interações que processos e ferramentas. A figura seguinte demonstra como o Incra estrutura atualmente suas equipes de projetos. Para cada sistema ou aplicação existe uma área ou servidor responsável como Product Owner (PO) , ou dono do negócio, para apoiar a avaliação de impacto da mudança, alteração ou correção.
Figura 3 - Funcionamento das equipes de projetos no Incra
Fonte: Incra
Com vistas a modernizar a condução de projetos, introduziram-se práticas que permitiram maior efetividade do planejamento, priorização na alocação de recursos, composição de equipes qualificadas, definição mais precisa dos projetos com controle, monitoramento e mensuração de resultados, minimizando riscos. Assim, adotou-se o framework Canvas, para concepção de projetos, e a ferramenta Miro (software com funcionalidades gratuitas) , para colaboração online e concepção do escopo de projetos. A figura a seguir mostra um modelo de matriz do Canvas.
Figura 4 - Modelo de projeto no Canvas
Fonte: Incra
Técnicas de design thinking também são utilizadas, com o uso da ferramenta Miro para desenhar a jornada do usuário, construir e propor novos processos negociais com o mínimo de intervenção humana e o mais automatizado possível (aplicação gratuita - https://miro.com/app/board/o9J_ksGFFjE=/) . A figura a seguir demonstra a utilização da ferramenta para os desenhos de novos projetos no Incra.
Figura 5 - Tela do MIRO mostrando os projetos em desenvolvimento no Incra
Fonte: Incra
Foi estabelecido também que, antes do início de cada projeto, deve haver uma reunião de kick off com as áreas de negócio a fim de se definir o problema, objetivos, metas, benefícios, entregas, prazos e indicadores do projeto. O resultado dessa etapa é registrado no Canvas ou no Miro, quando necessário envolver colaboradores que não estejam na mesma localidade. 
Esse desenho inicial dos projetos é encaminhado às empresas para estimar o custo e prazo para o desenvolvimento da proposta inicial. Após, é avaliado pela DOT se está dentro do orçamento previsto, das prioridades do PDTIC e da visão de negócio do Incra, para então ser encaminhado para deliberação do CGD e posterior emissão da ordem de serviço, caso aprovado. Dessa forma, é iniciado o desenvolvimento pelas empresas contratadas, ficando tudo documentado em processo no SEI.
Todo desenvolvimento do projeto é instruído no SEI, documentando-se todo o processo de investimento dos recursos. A primeira peça no SEI é o registro do Canvas, equivalendo a um termo de abertura de projeto ou project charter, o qual é construído conjuntamente pelas áreas e empresas envolvidas. Esse processo formalizado tem o propósito de dar transparência e publicidade ao processo.
A aplicação de conceito de desenvolvimento de projetos com pensamento ágil possibilitou o trabalho em horizontes temporais mais curtos, dos pequenos entregáveis, permitindo que a avaliação positiva dessas entregas retroalimentasse o processo com o conhecimento das lacunas e necessidades de aperfeiçoamento para garantir maior aceitação e otimização dos produtos gerados, minimizando-se assim o risco de projetos de longa duração, caros, e que ao final não atendessem a necessidade em constante mudança. Além disso, a prática era sempre prototipar os projetos na lógica de Produto Mínimo Viável (MVP, da língua inglesa Minimum Viable Product) , para que o desenvolvimento fosse de forma incremental e já possibilitasse a entrega de resultados em curto prazo. 
A PGT foi desenvolvida na lógica de MVP, fazendo uso da estrutura do framework Scrum, outra diretriz da metodologia ágil, para entrega de resultados rápidos e incrementais, resolução de problemas menos complexos e a entrega de produtos com alto valor agregado. Dessa maneira, a concepção inicial da PGT foi sendo incrementada ao longo do tempo, assim como todos os outros projetos desenvolvidos. A proposta inicialmente projetada para a plataforma, de ser uma solução para entregar títulos automatizados, passou por evoluções até chegar na concepção atual de ser uma plataforma para congregar todos os serviços prestados pelo Incra, de uma forma totalmente digital, integrando todas as bases de dados por meio da interoperabilidade.
Nas contratações de maior materialidade e relevância para a autarquia, outra boa prática identificada na gestão de TIC do Incra é a utilização de audiências públicas virtuais previamente à publicação dos editais de licitação. Essa prática tem aperfeiçoado e agilizado o processo da contratação, pois possibilita que eventuais questionamentos já sejam sanados nessa fase e assim minimiza a interposição de recursos que poderiam atrasar o curso do processo. Também permite que a administração ajuste os termos da minuta a fim de otimizar os produtos ou serviços licitados e o valor a ser investido. São exemplos a aquisição do storage (peça 90) , a contratação de serviços de infraestrutura (peça 91) e a contratação de serviços de conectividade (peça 92) .
No Incra, atualmente, há um mapeamento do processo de contratação de serviços de TIC, o qual foi disponibilizado no PDTIC para conhecimento de todos, de forma simplificada para melhor compreensão do processo por outros atores ou áreas que não conheciam o processo de contratação de TIC, principalmente os gestores. A figura abaixo demonstra esse fluxo do processo de contratação de serviços de TIC no Incra.
Figura 6 - Fluxograma do processo de contratação de TIC no Incra
Fonte: Incra
Convém ressaltar que o PDTIC do Incra consta como um dos quatro exemplos de PDTIC a ser usado como modelo pelas entidades do Sisp, como pode ser constatado em https://www.gov.br/governodigital/pt-br/sisp/guia-do-gestor/pdtic/. É um instrumento de planejamento utilizado no dia a dia da gestão da TIC do Incra e monitorado continuamente.
Outro fator que veio a contribuir para a substancial mudança foi a disseminação das soluções APIs. Um dos maiores problemas na Administração Pública Federal eram os inúmeros sistemas informacionais, construídos em diferentes linguagens, e que, portanto, não se comunicavam. A solução API veio para resolver esse problema nas diferentes linguagens dos diversos sistemas. A Application Programming Interface (API) é uma aplicação que programa a troca de dados entre sistemas de diferentes fornecedores. O uso de APIs apresenta algumas vantagens em relação à extração dos dados por meio do download de uma tabela, especialmente ao consultar informações específicas em bases muito grandes ou se for necessário atualizar a consulta com frequência.
A utilização das APIs possibilitou a integração de vários sistemas, como o que está ocorrendo na PGT, em que se utiliza os dados de diversos sistemas da APF e o Incra tem se destacado junto à SGD/ME, como um dos órgãos que mais promoveu a construção de APIs com foco de compartilhar dados (https://www.gov.br/conecta/catalogo/) .
Outros fatores que contribuíram para o sucesso da transformação digital no Incra, além do reforço orçamentário (descrito no Apêndice C deste relatório) , foram o benchmarking realizado com outras entidades da APF, o monitoramento das ações do PTD pela Seme/PR e a parceria com a SGD/ME, que apoiou a execução do PTD com a alocação no Incra de dois Analistas em Tecnologia da Informação (ATI) e com uma equipe de quatro profissionais de contrato temporário da União (projeto startup gov) para desenvolvimento do projeto denominado 'Ingresso de famílias'.
Todas essas medidas fizeram com que, dos 33 projetos previstos inicialmente no PDTIC 2021-2024 do Incra, dezesseis (49% do total) tenham sido concluídos ainda em 2021. Os demais encontram-se em execução e o Incra tem feito oficinas para discutir novos projetos.
O salto de maturidade na governança de TIC do Incra é também notado a partir do Levantamento do TCU sobre o índice de governança e gestão (iGG) , realizado no início de 2021, em que os indicadores, antes inexpressivos, passaram para aproximadamente 40%, na linha intermediária no modelo de governança de TIC da metodologia adotada (maiores detalhes sobre os indicadores de governança do Incra estão no apêndice C deste relatório) .
A implementação das soluções de TIC permitirá que a autarquia possa alcançar a ambiciosa meta de entrega de seiscentos mil títulos até o final de 2022, definida no PTD. Apenas a título de comparação, a meta prevista no Plano Plurianual (PPA 2020-2023) era de concessão de 75.000 títulos dominiais provisórios e definitivos emitidos em assentamentos da reforma agrária e de 75.000 documentos provisórios e definitivos de formalização de vínculo com a terra e de consolidação da propriedade no domínio privado. Apenas para informação, o acumulado, de 2019 até agosto/2022, totalizou 404.993 títulos (peças 93-94) .
Por fim, a significativa evolução na oferta digital de serviços do Incra, principalmente com a operação da PGT, possibilitará, dentre outros:
a) a revisão dos processos de negócio para automatizar a concessão de título de domínio, com a consequente aceleração do processo de análise e operação;
b) a aceleração do processo de reforma agrária;
c) a identificação dos gaps no fluxo de operação para realizar a modernização dos sistemas e promover a transformação digital;
d) a interoperabilidade e integração entre os sistemas e/ou um único sistema para gestão;
e) a visualização e consulta de todo o processo;
f) a transparência na consulta e ampliação do acesso aos dados do Incra, inclusive por meio das APIs publicadas no catálogo de APIs do Governo Federal; e
g) a disponibilidade de ferramentas para monitoramento das ações de reforma agrária.
Ademais, essa melhoria de funcionamento de sistemas do Incra possibilitará a resolução de vários problemas identificados pelo TCU e que resultaram em deliberações para resolução por parte da autarquia há muitos anos, mas que a instituição não dispunha de meios para cumpri-las.
Diante disso, propõe-se comunicar à SGD/ME e à Seme/PR das práticas adotadas para implementação das ações de transformação digital no Incra, por meio do compartilhamento do inteiro teor do Relatório de Auditoria, bem como do acórdão que vier a ser proferido. Como benefício desse encaminhamento, espera-se a disseminação das boas práticas na gestão dos projetos adotadas no Incra que podem ser úteis a outras unidades da APF.
3.2 Ineficiência da comunicação interna na divulgação dos novos serviços digitais
Para análise da questão 4 de auditoria, na qual se busca verificar se o Incra estabeleceu um processo de comunicação efetiva para permitir a total adesão aos novos serviços digitais, foram avaliadas as respostas ao questionário eletrônico 'Transformação digital no Incra', realizadas duas reuniões em superintendências regionais (Distrito Federal e Santa Catarina) e analisada a documentação encaminhada pela autarquia em resposta ao item 4 do anexo único do ofício de requisição 2-226/2022 (peça 49) .
O critério referencial utilizado para a avaliação do modelo de gestão de mudanças em sistemas de TIC do Incra foi o do Cobit 5 - BAI05 Manage Organisational Change Enablement. Esse processo suporta a realização de um conjunto de objetivos primários relacionados a TIC, dentre os quais se insere a questão da implementação eficaz por meio da comunicação mais eficiente da visão desejada e da capacitação existente.
O questionário eletrônico 'Transformação digital no Incra' foi enviado a 607 usuários da PGT no Incra (servidores e colaboradores com perfil 'Analista') , por meio da aplicação Forms. Como resultado, foram obtidas 104 respostas. As questões foram organizadas em três blocos. No primeiro, tratou-se da utilização da PGT, principalmente quanto aos ganhos de eficiência e qualidade no trabalho dos servidores. No segundo bloco, abordou-se sobre a infraestrutura tecnológica, de equipamentos, internet e sua adequação às demandas do trabalho. No terceiro bloco, perguntou-se sobre a satisfação quanto à condução e implantação do processo de transformação digital, especificamente sobre os serviços digitais e respectivos treinamentos. Após cada bloco, os respondentes poderiam fazer uso de um campo livre para observações, críticas e sugestões. O resultado completo do questionário consta no Apêndice D deste relatório.
A visão geral avaliada no questionário foi de que há uma percepção positiva sobre a utilização da PGT, ainda que precise ser aperfeiçoada para atender melhor os processos de trabalho dos servidores do Incra e, também, as demandas do cidadão.
Em relação à percepção sobre a atualização tecnológica do Incra, as respostas permitem concluir que houve distribuição de equipamentos de TIC, nos últimos dois anos, e que são adequados às atividades desenvolvidas pelos colaboradores, ainda que não tenha sido feita a renovação da totalidade dos equipamentos da instituição. O problema da infraestrutura de internet foi evidenciado, uma vez que a sua deficiência prejudica a utilização dos serviços digitais e a realização de capacitação para os servidores.
A condução e implantação do processo de transformação digital tem uma satisfação geral positiva, exceto no quesito de orientações e treinamentos para uso dos novos serviços digitais, em que a percepção negativa é ligeiramente maior que a positiva, conforme se verifica nos percentuais constantes da tabela abaixo. Os números mostram que 37,9% mostraram-se insatisfeitos (soma dos muito insatisfeitos com os insatisfeitos) contra 33% de satisfeitos (soma dos muito satisfeitos com os satisfeitos) .
Tabela 1 - Respostas ao questionário 'Transformação digital no Incra' - aspecto comunicação e treinamento
	Orientações e treinamentos para uso dos novos serviços digitais

	Muito insatisfeito
	Insatisfeito
	Nem insatisfeito nem satisfeito
	Satisfeito
	Muito satisfeito

	9,7%
	28,2%
	29,1%
	26,2%
	6,8%

Fonte: equipe de auditoria
A análise dos comentários no campo livre do questionário eletrônico, quanto à condução e implantação do processo de transformação digital, demonstra a percepção desses operadores acerca da insuficiência no treinamento e na divulgação dos serviços digitais implementados. São alguns exemplos de comentários que retratam a percepção dos operadores internos:
'Ainda não é independente, precisamos acessar outros sistemas. Falta treinamento para usar a PLATAFORMA DE GOVERNANÇA INTEIRA, recebemos capacitação para usar só o titula brasil.'
'É necessário que o INCRA apresente aos servidores as funcionalidades do PGT e como utilizar suas ferramentas. A maioria dos servidores atualmente estão alheios a implantação da tecnologia e dificulta sua implementação.'
'Houve poucos eventos sobre o tema, mas há muito tempo. Como essa discussão ficou restrita a um grupo e ficou orientada ao processo de titulação, não houve forte participação dos servidores na sua construção, razão pela qual a PGT - principal produto dessa 'modernização' tecnológica - pode ser considerada pouco internalizada dentro da autarquia.'
'Acho muito importante a implantação e aperfeiçoamento constante dos sistemas. Mas não se pode perder de mente que os servidores muitas vezes não têm o conhecimento adequado para o uso destas ferramentas. O treinamento, a disponibilidade de profissionais para saneamento de dúvida e solução de problemas, é de suma importância para essa transformação digital.'
'Somente recebi um treinamento básico para operar o SEI. Os demais sistemas, nem orientações e nem treinamentos para uso dos novos serviços digitais.'
'Desde o início da implantação da PGT, o INCRA deveria treinar um número maior de servidores, tanto na sede, quanto nas unidades avançadas.'
'Falta de manuais e instruções normativas foco apenas na Amazônia Legal.'
'As capacitações quando oferecidas não atendem a necessidade do servidor usuário.'
'Falta, por parte da TI, um melhor treinamento para uso de novos serviços digitais.'
'Preocupação está em disponibilizar à sociedade, mas não está no preparo dos servidores.'
'Carece de disponibilizar mais treinamentos.'
'Como relatado anteriormente existe problemas em relação a divulgação das funcionalidades do PGT.'
'O Incra deveria fomentar a qualificação de seus servidores no âmbito da PGT, e demais instrumentos utilizados na transformação digital.'
'Pode ser aprimorado por um meio de comunicação mais efetivo.'
Na reunião realizada com servidores da Superintendência Regional do Incra em Santa Catarina foi abordado que, embora tenham sido oferecidos treinamentos para utilização da PGT, ainda faltava uma melhor orientação quanto aos demais serviços digitais, disponibilizados no Portal do Incra na Internet. Os servidores tinham conhecimento de algumas facilidades propiciadas pela PGT, mas desconheciam a totalidade dos serviços digitais ofertados por meio do Portal do Incra.
Na reunião realizada na Superintendência Regional do Distrito Federal e Entorno, os servidores presentes reconheceram que a Sede realizou treinamento para uso da PGT. No entanto, um dos colaboradores presente afirmou que não usava a PGT para fazer as validações dos ocupantes e beneficiários, pois conseguia fazer manualmente todo o processo de forma relativamente rápida, como havia aprendido anteriormente, e porque não tinha acesso à plataforma. Ficou surpreso, no entanto, com a informação trazida pela equipe de auditoria sobre a possibilidade de fazer todas as validações de forma automática via PGT (extratos das reuniões, peças 95-96) .
Nessas duas reuniões, verificou-se que alguns colaboradores demonstraram não ter a informação necessária acerca dos novos serviços digitais, nem sobre a visão da mudança que se pretende alcançar por meio do processo de transformação digital. Os participantes da reunião mencionaram os problemas do Sipra, quanto a necessidade de aprimoramento do sistema, o que evidenciou o desconhecimento acerca do planejamento de se descontinuar esse sistema no curto prazo de tempo. 
Com respeito à política de treinamento e capacitação de pessoal relacionada ao uso e benefícios da plataforma digital, a análise da documentação encaminha à equipe de auditoria permite afirmar que foram oferecidos treinamentos e ações de conscientização por meio de videoconferências, visitas técnicas, ações de campo, oficinas e encontros nacionais de dirigentes da instituição. 
Foram realizadas, especificamente, videoconferências de orientação de uso das soluções desenvolvidas e os processos, visitas técnicas nas superintendências e ações de campo com participação dos diretores e presidente, tais como as ocorridas em Marabá (2/6/2021) , Natal (1º/10/2021) , Palmas (22/9/2021) , Boa Vista (26/5/2022) , além dos encontros de superintendentes realizado em Brasília (23/8/2021) e Palmas (8/12/2021) para discutir ações, metas, resultados e projetos para cumprimento da missão institucional e do encontro nacional da diretoria de desenvolvimento em Brasília nos dias 2 e 3/8/2022. Com relação às ações da TIC (tema Fique Por Dentro da TI) e sobre o uso das plataformas digitais e o O¿ce365, foram realizadas videoconferências com todo o Incra em mai/2020, ago/2021, mar/2021, jul/2021 e set/2021 e em ago/2020 e mar/2021, respectivamente, além de o¿cina de trabalho híbrido no período de 28/4 a 23/5/2022 (peça 55, p. 2) .
Há também um tutorial de uso que tem por objetivo disponibilizar orientações, para usuários cidadãos e colaboradores (analista e administrador) , sobre as funcionalidades presentes na PGT (https://pro-pgt-incra.estaleiro.serpro.gov.br/pgt/manual/interno/) . Esse material é bastante detalhado e explicativo. É relevante mencionar que a PGT é uma solução intuitiva que possibilita o entendimento de suas funcionalidades por meio dos campos e informações apresentados na aplicação. 
Apesar do evidente esforço empreendido para a capacitação no uso da plataforma digital, os operadores do Incra ainda reportam a necessidade de treinamento (parágrafo 80) . Nas respostas ao questionário eletrônico, verificou-se uma avaliação geral positiva da transformação digital em curso na autarquia. Todavia, houve diversos comentários sobre a necessidade de comunicação e treinamento.
As dificuldades relatadas no questionario eletrônico quanto à capacitação, podem ser minimizadas, por exemplo, com a oferta de treinamentos auto instrucionais ou gravados, em que os operadores não dependam de eventos especificos, mas que possam solucionar suas lacunas de conhecimento individualmente na medida de suas necessidades.
Ficou evidenciado, no entanto, que o índice de insatisfação com treinamento, levantado no questionário e nas entrevistas, é devido a falhas na comunicação das novas soluções tecnológicas postas à disposição dos operadores internos. Isso porque ocorreram diversos eventos de orientação, e a PGT, além de dispor de um tutorial, é uma solução intuitiva, que possibilita o entendimento de suas funcionalidades por meio dos campos e informações apresentados na aplicação.
De acordo com a prática de gestão descrita no Cobit 5, BAI05.03 Communicate desired vision, é importante que haja comunicação da visão desejada para a mudança às partes interessadas, feita pela alta administração com a justificativa e os benefícios da mudança, os impactos de não fazer a mudança; e a visão, o roteiro e o envolvimento exigido das várias partes interessadas.
Dessa forma, faz-se necessário que o Incra implemente uma estratégia de comunicação, a fim de torná-la mais efetiva para, além de dar amplo conhecimento acerca das alternativas de capacitação disponíveis aos operadores internos, promover a divulgação contínua dos serviços digitais implementados e da visão desejada para a mudança que está em curso.
Ainda, de acordo com o Cobit 5, BAI05 Manage Organisational Change Enablement, o aumento do alcance da comunicação interna pode maximizar a probabilidade de implementar com sucesso a mudança organizacional pretendida, de forma sustentável em toda a organização, com rapidez e com risco reduzido, cobrindo o ciclo de vida completo da mudança e todas as partes interessadas afetadas.
A análise dos documentos enviados pelo Incra, em resposta ao ofício de requisição da auditoria, permite afirmar que a responsabilidade pelas atividades de comunicação e treinamento para utilização dos novos serviços digitais recaiu, até o momento, no pessoal de TIC do Incra (peça 97) . Assim, é de se esperar que os objetivos de comunicar e treinar, simultaneamente, não tenham sido plenamente atendidos ante a incapacidade operacional da área, composta por onze servidores, e o grande rol de atividades, combinado com as rápidas mudanças que estão ocorrendo com as soluções de TIC desenvolvidas. 
No regimento interno do Incra (Portaria 531, de 23/3/2020) são estabelecidas as responsabilidades para o desenvolvimento de soluções de TIC, a capacitação de pessoal, a realização da comunicação interna e a integração dessas atividades.
Nesse sentido, compete à Divisão de Desenvolvimento e Manutenção de Sistemas (DOT-1) promover a capacitação dos usuários quanto ao uso dos sistemas de informação em produção (art. 55, inciso XII, do regimento interno do Incra) . 
A Divisão de Capacitação e Avaliação Funcional (DOH-3) , vinculada à Coordenação-Geral de Gestão de Pessoas (DOH) da Diretoria de Gestão Operacional (DO) , é competente para (art. 31 do regimento interno do Incra) :
'I - elaborar o Plano de Desenvolvimento de Pessoas (PDP) de Capacitação;
II - supervisionar, orientar e avaliar as atividades e os resultados alcançados com a execução do PDP;
IV - promover a articulação institucional e o estabelecimento de parcerias nas ações de capacitação; 
V - propor metodologia e técnicas de capacitação;
 (...) 
Art. 32. Ao Serviço de Capacitação (DOH-3.1) compete: 
I - efetuar o levantamento das necessidades de treinamento; 
II - acompanhar e controlar a execução das ações de capacitação; 
III - propor metodologias para a implementação das ações de capacitação; 
IV - coletar, sistematizar e divulgar as oportunidades de treinamento; 
V - instruir consultas e solicitações relativas à participação de servidores em eventos de capacitação; 
VI - prestar apoio nas ações de capacitação;'
À Assessoria de Comunicação Social (GABC) , vinculada à presidência do Incra, compete (art. 12 do regimento interno do Incra) :
'II - elaborar, executar e coordenar o plano de comunicação pública e as comunicações internas da autarquia,  
III - divulgar as políticas públicas e os serviços da autarquia colocados à disposição dos usuários e as formas de acesso;
IV - planejar e executar as ações de comunicação do Incra a fim de promover o acesso à informação, à publicidade e à transparência das ações institucionais;'
A Diretoria de Gestão Estratégica tem a competência, entre outras, de promover a melhoria contínua dos processos organizacionais; definir, coordenar, monitorar e avaliar os planos relativos às políticas de reforma agrária e ordenamento da estrutura fundiária (art. 16) , zelar pela integração das ações, assegurando o direcionamento estratégico do órgão (art. 114, inciso III, do regimento interno do Incra) .
As alterações nos processos de trabalho provocadas pelo uso dos novos serviços, no âmbito da transformação digital, envolvem as atribuições distribuídas nessas várias partes da estrutura organizacional do Incra, como as áreas de TIC, capacitação, comunicação e gestão estratégica, além das próprias unidades finalísticas que têm seus processos de trabalho digitizados.
O Cobit5, BAI05.02 Form an effective implementation team recomenda identificar e formar uma equipe de implementação central eficaz que inclua membros apropriados de negócios e TIC com a capacidade de gastar o tempo necessário e contribuir com conhecimento e perícia, experiência, credibilidade e autoridade. Além disso, considerar incluir partes externas, como consultores, para fornecer uma visão independente ou abordar lacunas de habilidades. E identificar potenciais agentes de mudança em diferentes partes da organização com os quais a equipe principal possa trabalhar para apoiar a visão e disseminar as mudanças. 
Diante do que dispõe o regimento interno do Incra, a responsabilidade pela capacitação e comunicação das novas ferramentas é um desafio que deve ser compartilhado entre a área de TIC, a divisão de capacitação, a área de comunicação e a gestão estratégica da instituição. É preciso a articulação desses setores para uma atuação estratégica que alcance a eficiência necessária na capacitação e comunicação aos usuários internos das rápidas mudanças pelas quais o Incra está passando neste processo de transformação digital. 
De acordo com a prática de gestão do Cobit 5, BAI05.06 Embed new approaches, recomenda-se para a incorporação das novas abordagens o acompanhamento das mudanças implementadas, avaliando a eficácia da operação e do plano de uso e mantendo a conscientização contínua por meio de comunicação regular, adotando-se as medidas corretivas apropriadas, que podem incluir a aplicação da conformidade. Assim, é indispensável que haja o monitoramento da adoção dos novos serviços digitais pelos operadores internos a fim de se verificar as dificuldades na implementação, os impedimentos para o uso, as melhorias que podem ser rapidamente incorporadas, avaliando-se assim a eficácia das mudanças em curso. Na atividade 2 do Cobit 5, BAI05.05 Enable operation and use, há recomendação para que se defina e rastreie medidas de sucesso, incluindo medidas de negócios e medidas de percepção que indicam como as pessoas se sentem em relação a uma mudança, tomando medidas corretivas conforme necessário. 
Não se verificou o monitoramento, por parte do Incra, do uso dessas ferramentas. Paralelamente a esse monitoramento, deve-se investir em uma comunicação constante com o objetivo de manter a conscientização contínua do curso do plano de mudança em execução.
Outro aspecto importante verificado foi a falta de obrigatoriedade da utilização, pelos operadores internos do Incra, das novas ferramentas para a execução das tarefas relacionadas com a prestação dos serviços digitais desenvolvidos.
A falta de ações junto aos operadores internos para garantir, por meio da obrigatoriedade, a utilização plena dos serviços digitais possibilita que a resistência a mudanças e a barreira tecnológica sejam impeditivos para a ampla implementação das mudanças desejadas pela organização. É fundamental que a instituição exija a adesão dos operadores à mudança em curso e monitore sua adoção, conforme mencionado no Cobit 5. 
O efeito negativo de se permitir o uso paralelo dos processos de trabalho fora da PGT é que os serviços digitais terão uma implementação aquém do esperado, não alcançando o potencial oferecido pela plataforma nem seus benefícios agregados. Além disso, aumenta-se a possibilidade de retrocesso dos avanços alcançados, em virtude do não uso das ferramentas disponibilizadas.
O Cobit 5, BAI05.07 Sustain changes, trata da necessidade de sustentar as mudanças por meio de treinamento eficaz, campanhas de comunicação contínuas, compromisso contínuo da alta administração, monitoramento de adoção e compartilhamento de lições aprendidas em toda a empresa. Como apresentado, a comunicação da visão desejada da alta administração para a mudança em andamento, bem como a comunicação dos novos serviços implementados no âmbito da transformação digital, aos operadores internos, ficou comprometida.
Portanto, por meio da análise das evidências coletadas, constatou-se que, a despeito da significativa inovação empreendida com o Plano Digital do Incra, a comunicação dos novos serviços digitais não tem a constância necessária para promover a conscientização dos operadores internos quanto às mudanças em curso e a plena utilização dos novos serviços digitais [por eles], haja vista que existem unidades regionais do Incra que não os utilizam, mesmo possuindo a infraestrutura e a conectividade necessárias. Essa conclusão responde à questão 4 desta auditoria.
Assim, cabe recomendar ao Incra que implemente comunicação interna contínua acerca dos novos serviços digitais disponíveis para que a transformação digital seja efetiva. Ao mesmo tempo, também deve ser proposta recomendação para que o Incra realize ações junto aos operadores internos para garantir a utilização plena dos serviços digitais implementados em todas as unidades da autarquia, ressalvando as unidades que porventura apresentem problemas de conectividade, enquanto persistirem os problemas.
Com isso, espera-se a maximização da implementação dos serviços digitais oferecidos e consequentes benefícios desses serviços, tais como: redução do tempo de execução, conformidade dos atos e monitoramento das ações. Espera-se também a melhoria da imagem do Incra perante o público-alvo dos serviços prestados.
4.  GOVERNANÇA DE TIC
4.1 Assuntos discutidos nas reuniões do CGD que permanecem sem deliberação
A equipe de auditoria avaliou o funcionamento do CGD do Incra, para responder à questão 1 desta auditoria, utilizando inicialmente o modelo de lista de verificação aplicado no âmbito da auditoria Governa-TI (TC Processo 025.388/2021-5) , o qual teve o propósito de identificar a situação de controles nos processos de funcionamento de 28 Comitês de Governança Digital do Poder Executivo Federal. A referida lista possui itens de verificação (controles/práticas avaliados) que foram agrupados em quatro blocos, pela lógica a seguir:
a) Habilitadores. controles que possibilitam a existência do CGD, como, por exemplo, a presença de normativos de constituição e funcionamento (regimento interno) , a designação de pessoas com os cargos adequados para compor o colegiado;
b)  Reuniões. conjunto de práticas para o bom funcionamento de um colegiado, como, por exemplo: existência de cronograma de reuniões, pautas e documentos de suporte a decisão enviados com antecedência; a realização das reuniões, com decisões tomadas com base em evidências e registradas na forma de planos de ação;
c)  Planos e projetos. aprovação e monitoramento de quatro objetos: Plano Diretor de Tecnologia da Informação e Comunicações (PDTIC) , Plano de Transformação Digital (PTD) , Plano de Dados Abertos (PDA) e pelo menos um projeto de TIC considerado 'o mais relevante' para a organização. O monitoramento dos riscos que compete ao comitê desses quatro objetos também faz parte dos itens de verificação deste bloco;
d)  Supervisão da Alta Administração. práticas ligadas à supervisão do funcionamento do CGD pela Alta Administração da organização, como, por exemplo, o acompanhamento da atuação do CGD pela autoridade máxima da organização e se há publicidade dos atos do CGD (forma indireta de supervisão, com apoio da sociedade) .
O objetivo era produzir ações de indução de melhoria do funcionamento do CGD do Incra. Para isso, foram solicitadas, por meio de diligência, informações a respeito do CGD do Incra, conforme Anexo Único do Ofício de Requisição 1-226/2022 (peça 7) . Após ter recebido do Incra as informações requeridas, a equipe de auditoria avaliou os controles (implantados/não implantados) e, em reunião no dia 29/6/2022 (peça 98) , comunicou ao Incra os resultados, bem como as oportunidades de melhoria que poderiam ser adotadas nas próximas reuniões, especialmente quanto: (i) necessidade de levar ao Comitê apenas assuntos estratégicos ou aspectos de gestão que impactam o nível estratégico e precisam de alçada superior; (ii) incluir na pauta como item recorrente o monitoramento do PTD e PDA e seus respectivos indicadores e metas; (iii) incluir no convite aos membros do CGD os documentos necessários para a boa preparação para as reuniões; e (iv) incluir na ata da reunião o item 'plano de ação', para registrar eventuais comandos do CGD para uma área específica realizar determinada ação.
A orientação dada foi no sentido de que a autarquia deveria se apropriar da avaliação entregue e decidir, com base em suas próprias percepções de riscos, qual ação tomar para os apontamentos. O Coordenador-Geral de Tecnologia e Gestão da Informação, que também exerce o cargo de secretário-executivo do CGD, elaborou plano de ação nos pontos que entendeu ser de maior risco e enviou para a equipe de auditoria (peça 99) .
Para empreender uma melhor avaliação do funcionamento do CGD, a equipe de auditoria participou, na qualidade de observador, da 6ª reunião do CGD do Incra, ocorrida no dia 1º/8/2022. Naquela ocasião, a equipe constatou que as oportunidades de melhoria comentadas anteriormente, apontadas pela equipe de auditoria, na avaliação dos controles do CGD, foram acolhidas e implementadas. Dessa forma, houve reconhecimento e tratamento pelo Incra dos pontos apontados pela equipe, uma vez que a autarquia elaborou plano de ação para saná-las e oportunidades de melhoria foram implementadas de imediato, materializando-se durante a execução da presente auditoria.
A figura a seguir representa a síntese do processo de trabalho empregado pela equipe de auditoria como método para avaliar o referido comitê:
Figura 7 - Método de avaliação do CGD do Incra
Fonte: equipe de auditoria
A metodologia utilizada na análise permite afirmar que o CGD exerce razoavelmente a sua função de aprovar e acompanhar os diversos planos na área de TIC do Incra, bem como acompanha o desenvolvimento da PGT, projeto de TIC mais relevante no momento, de modo a responder à questão 1 desta auditoria. Não obstante, foi verificado, na participação in loco na 6ª reunião, que o CGD pautou um item, mas não fez uma deliberação específica, perdendo a oportunidade de dar um comando para a direcionar a gestão de TIC, consoante suas competências previstas na Portaria 776, de 20/4/2020, alterada pela Portaria 2.108, de 2/12/2020 (peças 13 e 14, respectivamente) . Tal fato ocorreu na apreciação do item 7 da pauta ('proposta de equipe de governança de dados institucionais') . Em que pese ter sido aventado na reunião que o Incra não tem pessoal suficiente para atender as demandas e desafios da governança de dados, o que traz diversos riscos ao uso dos dados institucionais, não houve nenhuma proposta, encaminhamento ou deliberação específica em relação a esse item, como pode ser constatado na ata da referida reunião (peça 604) .
Se o assunto foi comunicado e debatido no âmbito do CGD, considerando que o objetivo da reunião é reunir os dirigentes máximos das áreas de negócio do Incra para a tomada de decisão integrada, seria a oportunidade de o CGD, dentro de sua competência, dar um comando para resolver o problema em discussão ou, no mínimo, encaminhar a questão para resolução.
A falha acima não foi a única observada durante a reunião. Um outro momento que também ficou sem deliberação foi durante as discussões sobre o item 4 da pauta ('definição da prioridade institucional dos projetos') , em que o responsável pela área de TIC do Incra relatou dificuldades em estimar a capacidade limite que a área teria para executar os projetos. Esta seria uma métrica relevante para o conhecimento do CGD, uma vez que priorizar e demandar projetos para que a TIC execute é atribuição principal do CGD, de modo que o Comitê poderia ter aprovado uma ação para que fosse dimensionada a atual capacidade de esforço da área de TIC do Incra. 
Outro momento que merece registro foi quando um dos membros do Comitê relatou que o Incra não possui Planejamento Estratégico Institucional (PEI) , impactando negativamente nas atividades do CGD, pois a ausência de direcionadores estratégicos da instituição atrapalha a função de priorização dos projetos de TIC exercida pelo CGD. Esse é um caso clássico em que o Comitê poderia demandar o posicionamento de alguma área ou instância interna do Incra.
Os casos relatados acima, que envolvem questões estratégicas para a TIC da organização, podem ser vistos como uma oportunidade para o CGD dar um comando objetivo, considerando sua competência de tratar questões relevantes à governança de TIC. O CGD funciona como o ponto focal de governança de TIC e é o fórum competente para os debates, negociações, tomada de decisões e resolução de problemas em relação aos assuntos de TIC. Por esse motivo, para garantir que as decisões e deliberações tenham eficácia na instituição, elas devem também ser registradas em ata e comunicadas a fim de fornecer as informações adequadas aos responsáveis.
As ações sugeridas acima estão aderentes ao Guia de Comitê do Sisp versão 2.0, que estabelece no processo '3.3 Realizar reunião' que o CGD execute as seguintes atividades: 'Discutir os assuntos da pauta' e 'Definir os itens de ação a serem incluídos na lista, bem como o nome do responsável e o prazo para execução'. Além disso, estão compatíveis com o processo '3.4 Elaborar ata de reunião', em que são definidas as seguintes atividades: 'Efetuar os registros que se fizerem necessários na ata', 'Incluir os itens surgidos nas discussões que não fizerem parte da pauta em agenda futura' e 'Incluir os itens de ação, juntamente com o nome do responsável e o prazo de execução'.
No entanto, para que se possa deliberar adequadamente ou dar, no mínimo, um encaminhamento a cada item da pauta, é necessário também que os assuntos levados à discussão do CGD estejam suportados em informações que forneçam os subsídios necessários para a tomada de decisão de cada um dos membros do CGD. Para isso, a cultura institucional deverá estar amadurecida para discutir questões estratégicas em nível de comitê, as regras de funcionamento do CGD deverão estar suficientemente detalhadas, de preferência em um regimento interno, e as informações necessárias para tomada de decisão deverão ser suficientemente detalhadas.
Por fim, é perceptível que as melhorias implementadas pelo Incra já surtiram efeito nas reuniões do CGD e por esse motivo devem continuar. Nesse sentido, considerando que o CGD é o fórum com nível de autoridade adequado para tomada de decisão e resolução de problemas estratégicos relacionados à TIC, deve existir um processo de tomada de decisão condizente com as discussões, de forma que seus membros analisem, debatam e votem as matérias em deliberação. Assim, ante à falha detectada, propõe-se recomendar ao Incra que estabeleça procedimentos para o funcionamento do Comitê de Governança Digital, de modo que, dentre outros aspectos, questões de TIC estratégicas para a organização, levadas para deliberação do Comitê, contenham subsídios para a tomada de decisão e tenham obrigatoriamente encaminhamento registrado. Com a implementação dessa recomendação espera-se:
a) que assuntos estratégicos apreciados pelo CGD tenham deliberação correspondente;
b) indução à melhoria da comunicação interna acerca dos assuntos que serão itens da pauta, de modo a contribuir para as discussões e deliberações;
c) melhoria da comunicação interna em razão da necessidade de dar os encaminhamentos devidos às deliberações;
d) aumento do engajamento dos membros do CGD em razão da necessidade de levar riscos estratégicos para os assuntos que serão deliberados e registrados.
4.2 Ausência de governança de dados
Para responder à questão 3 desta auditoria foi encaminhado o Ofício de Requisição 2-226/2022, de 15/7/2022 (peça 49) , ao Incra, solicitando, com respeito à governança de dados da organização:
ato de instituição do Comitê ou Gerente Estratégico de Dados (data steward) , responsável pela curadoria dos dados do Incra; e
documentos relacionados à governança de dados da organização, tais como: estratégias de dados, políticas, normas, padrões, arquitetura, processos e métricas.
Em resposta, o Incra informou que não foi instituído Comitê ou Gerente Estratégico de Dados (data steward) no âmbito do Incra (peça 55, p. 2) . Decisões relativas à governança de dados são propostas pelo Encarregado de Dados (relacionado ao titular da Ouvidoria-Geral da autarquia) ao CGD para deliberação ou 'por vezes ocorrem propostas pela DOT para discutir assuntos específicos de gestão estratégica de dados no âmbito do CGD ou do CSI'. Informou também que existem ações e gestão de dados estratégicos, como por exemplo as realizadas pelo Núcleo de Inteligência e Planejamento (NIP) .
A governança de dados propõe que o gerenciamento de dados bem-sucedido deve ser orientado aos negócios, e não à TIC. O Data Management Body of Knowledge (DAMA-DMBOK) conceitua governança de dados como o exercício de autoridade e controle (planejamento, monitoramento e engajamento) sobre o gerenciamento dos ativos de dados. O seu objetivo é garantir que os dados sejam gerenciados adequadamente, de acordo com as políticas e melhores práticas. Importante destacar que a governança de dados se concentra em como as decisões são tomadas sobre os dados e como as pessoas e os processos devem se comportar em relação aos dados. 
Organizações mais maduras possuem a função de Chief Data Officer (CDO) para liderar iniciativas relacionadas à governança de dados. O papel de um CDO é permitir que uma organização tire proveito de seus ativos de dados e obtenha vantagem competitiva a partir deles. O CDO também é o responsável por induzir uma mudança cultural para permitir que uma organização tenha uma abordagem mais estratégica para seus dados.
Outro papel de grande relevância para viabilizar a governança de dados nas organizações é o de um comitê ou Gerente Estratégico de Dados (data steward) , responsável por definir e implementar estratégias, políticas, normas, padrões, arquitetura, processos e métricas de dados, alinhados à estratégia e aos objetivos de negócios. É também de responsabilidade do data steward a manutenção dos dados e metadados da organização, garantindo a qualidade, a conformidade regulatória, a clareza e o entendimento dos dados. Em suma, a função de data steward representa os interesses da organização quando o assunto for dados, desde o momento em que o dado é coletado até o seu arquivamento ou exclusão. Importante notar que, segundo o DAMA-DMBOK, o data steward também pode atuar como um CDO na organização.
A importância que as bases de dados têm para o Incra, no cumprimento de sua missão institucional, para a APF e, principalmente para a sociedade, é grande. Para exemplificar, pelo Sigef, sistema responsável pela gestão de informações fundiárias do meio rural brasileiro, são efetuadas a recepção, validação, organização, regularização e disponibilização das informações georreferenciadas de limites de imóveis rurais. A falta de manutenção, defasagem tecnológica ou falhas na especificação correta dos parâmetros de informações geográficas, por exemplo, acarretará indisponibilidade de dados cartográficos de áreas sob jurisdição do Incra e de imóveis certificados, o que poderá levar a prejuízos nas atividades de cadastramento e georreferenciamento, impactando o alcance dos objetivos de operação da autarquia.
As bases de dados do Sistema Nacional de Cadastro Rural (SNCR) são outro exemplo para ressaltar a importância em estudar governança dados no Incra. Esse sistema reúne informações sobre a estrutura fundiária e a ocupação do meio rural brasileiro, a fim de assegurar o planejamento de políticas públicas. Por meio dos dados declarados pelos proprietários ou possuidores (posseiros) de imóveis rurais cadastrados, o sistema emite o Certificado de Cadastro de Imóvel Rural (CCIR) .
Há também as bases de dados do Sipra, contendo os dados de todos os assentamentos da reforma agrária. São importantes informações para auxiliar o Incra no processo de seleção e acompanhamento dos beneficiários do PNRA, subsidiando a tomada de decisões, inclusive quanto à concessão de aposentadoria rural. Compõem essa base de dados famílias quilombolas, famílias assentadas e número de assentamentos.
Esses são apenas alguns exemplos das diversas bases de dados que sustentam vários sistemas sobre o meio rural brasileiro. Estima-se que o público, usuário dos serviços do Incra, seja na ordem de quase um milhão de famílias que vivem atualmente em assentamentos criados ou reconhecidos pelo Incra, milhares de famílias que vivem em áreas públicas rurais da União e do Incra passíveis de regularização e todos os proprietários de imóveis rurais que eventualmente necessitem de documentos a serem expedidos pelo Incra para comprovar a regularidade cadastral do seu imóvel.
O Incra possui o NIP para apoiar a tomada de decisão baseada em dados pela alta direção, que está ligado diretamente à presidência do Incra (Portaria Incra 2887, de 31/12/2019) , incumbido de realizar estudos e cruzamento de informações de glebas públicas federais, projetos de assentamentos, informações literais e georreferenciadas da base do Incra e de órgãos de governo de modo a apontar critérios de atuação, níveis de prioridade e identificação de linhas de atuação, além de mecanismos de acompanhamento e controle em políticas de regularização fundiária. No caso concreto, nota-se que, em virtude da ausência de uma estratégia de dados da organização e da definição de regras para padronizar como os dados são descritos, representados e estruturados, há o risco de o NIP utilizar dados sem alinhamento às metas de negócios ou tratar os dados sem o devido direcionamento da organização sobre métricas de qualidade e métodos de correção nas bases de dados tratadas.
A ausência de governança de dados no Incra prejudica a definição estratégica sobre quais dados se deve coletar, o que pode também impactar negativamente na execução de suas políticas públicas. Exemplo ocorreu no monitoramento dos acórdãos 1.976/2017 e 3.155/2019, ambos do Plenário (relatoria do Ministro-Substituto Augusto Sherman) . Por meio do item 9.8.2 do Acórdão 1976/2017-TCU-Plenário, foi determinado ao Incra desenvolver indicadores capazes de explicitar e aferir, por assentamento e unidade da federação, a eficiência, eficácia e efetividade da política pública de reforma. O Incra, em resposta, informou que (peça 120, p. 3 do TC Processo 002.103/2020-6) :
'Ulterior a discussões em torno do tema, percebeu-se que, para a elaboração desses indicadores, seriam necessários dados, por assentamento, sobre quais são os produtos, quais são as quantidades produzidas, qual é a área plantada, a área colhida, o valor da produção e da renda, e, chegou-se à conclusão de que o Incra não dispõe, ainda, em seus sistemas os dados necessários à prescrita mensuração.'
Outro ponto importante em relação à governança de dados que a autarquia deve tratar é a questão do compartilhamento dos dados. O Incra é um grande consumidor de dados de outros entes públicos, haja vista a quantidade de validações automatizadas realizadas no âmbito da PGT para verificação de pendências e conformidade regulatória (são mais de 108 descritas nos documentos de especificação técnica, relativas às validações de emissão de CCU, da titulação de assentamento, da titulação de regularização fundiária e da regularização de ocupantes) . Por outro lado, o Incra também é um grande provedor de dados, uma vez que tem se destacado junto à SGD/ME, como um dos órgãos que mais promoveu a construção de APIs com foco de compartilhar dados (assunto abordado nos parágrafos 65 a 66) .
Assim, o tratamento adequado dos ativos de dados no Incra tem o potencial de gerar conhecimento valioso sobre seus serviços e pode ajudar no processo de inovação e na construção de metas estratégicas mais assertivas.
O Incra, no entanto, apresenta deficiência nesse domínio, uma vez que não possui documentos relacionados à governança de dados, tais como: estratégias, políticas, normas, padrões, arquitetura, processos e métricas. A ausência de políticas e procedimentos de alto nível pode prejudicar a utilização com precisão, consistência e segurança dos dados, além de poder causar a falta ou dificuldade de compreensão dos dados pelos seus proprietários e administradores. O Incra também não possui formalmente funções para viabilizar a governança de dados em nível estratégico, tais como um data steward ou um CDO, a fim de promover o uso de dados para atingir as metas de negócios, no âmbito da reforma agrária e da administração das terras públicas da União, missões institucionais da entidade. Isso responde à questão 3 da auditoria.
Sobre o tema governança de dados, no âmbito do Sisp a SGD/ME, por meio do Comitê Central de Governança de Dados (CCGD) , recentemente publicou a Resolução CCGD 11, de 22/6/2022, que instituiu o Subcomitê Técnico de Governança de Dados, subcolegiado subordinado ao CCGD, que terá como competência propor orientações para estruturação da governança de dados dos órgãos e das entidades da administração pública federal direta, autárquica e fundacional e dos demais Poderes da União. O objetivo principal, no entanto, é propor orientações para estruturação da governança de dados dos órgãos e entidades do poder executivo.
Questionada sobre as ações que serão realizadas pelo referido subcolegiado, a SGD/ME respondeu que está elaborando uma cartilha prática, contendo conceitos iniciais, alinhamento de papéis e identificação de ações de gestão de dados que já acontecem nos órgãos, para orientar a respeito de uma estruturação inicial do programa de governança de dados. Além disso, o subcomitê irá propor um programa de capacitação em governança de dados, com foco nas orientações da cartilha, para os servidores que já trabalham ou eventualmente irão trabalhar com gestão de dados. A proposta da cartilha, ao mapear os papéis em governança, é também identificar essas pessoas. Ademais, o subcomitê está preparando perguntas que serão aplicadas no autodiagnóstico de 2022 sobre governança de dados dos órgãos e entidades do Sisp.
Com isso, a SGD/ME espera que haja introdução dos conceitos e padronização de entendimentos por parte dos órgãos, uma espécie de preparação no assunto para posterior regulamentação do tema, além de criar um ambiente de discussão, estudos e ajustes dos modelos internacionais para o caso brasileiro. Estima-se que as ações que serão realizadas pela SGD/ME tenham o potencial de acelerar a governança de dados na APF.
Contudo, deve o Incra também realizar iniciativas próprias nessa área, tendo em vista a relevância estratégica que o tema tem para a instituição. Para o Incra continuar o processo de transformação digital com sucesso, é importante que a organização esteja preparada para enfrentar os desafios relacionados aos seus ativos de dados.
Diante desse contexto, e a fim de induzir que a autarquia tome cada vez mais decisões baseadas em dados, propõe-se recomendar ao Incra que realize estudos com vistas a: i) definir, aprovar e comunicar estratégia, políticas, padrões, arquitetura, procedimentos e métricas relacionados à governança e gestão de dados; ii) criar uma estrutura organizacional, responsável pela curadoria dos dados, a fim de promover o seu valor como ativos estratégicos e gerenciar os riscos associados. 
Com a adoção dessas medidas, espera-se o aumento da conformidade regulatória no uso dos dados; o provimento de confiabilidade, integridade e qualidade aos dados; a garantia de que os usuários e partes interessadas que fazem uso dos dados sigam as diretrizes estratégicas da organização; a garantia de que os padrões de dados sejam seguidos e os metadados sejam mantidos atualizados, durante todo o ciclo de vida do dado; e o melhor entendimento e promoção do valor dos ativos de dados.
4.3 Inexistência de plano formalizado de gestão de continuidade de serviços
Para responder às questões 6 e 7 desta auditoria foi encaminhado o Ofício de Requisição 2-226/2022, de 15/7/2022, ao Incra, solicitando diversas informações e documentos com respeito aos procedimentos de backup e restore e ao plano de continuidade de negócio ou ao plano de continuidade de serviços de TIC (peça 49, itens 7 e 8 do Anexo Único) . O Incra informou (peça 55, p. 5-6) que sua política de backup está materializada em portaria interna e que, embora não tenha um plano publicado, adota os seguintes procedimentos relacionados ao programa de continuidade de negócio: i) identifica os sistemas críticos; ii) está em processo de replicação da PGT no ambiente do Incra; iii) espelha as bases de dados hospedadas e sustentadas pelo Serpro, sob vigência do contrato 826/2020; iv) realiza backup e testes de restauração de bases de dados críticas hospedadas no Incra. Informou também que o assunto já foi discutido no âmbito da primeira reunião do CGD, em 22/5/2020 (peça 101) .
A equipe baseou sua análise [verificando] se os procedimentos implementados estão alinhados às práticas de gerenciamento do processo previstas no Cobit 5 - DSS04.07 Manage backup arrangements e na norma ABNT NBR ISO/IEC 22301 - 8.8.4, que cuida dos planos de continuidade do negócio, pois as ações proativas adotadas pela autarquia para respostas a incidentes aumentam a disponibilidade dos dados.
De acordo com a norma ABNT NBR ISO/IEC 22301, um plano de continuidade de negócio é a informação documentada que orienta a organização a responder a uma disrupção e retomar, recuperar e restaurar a entrega de produtos e serviços de acordo com os objetivos de continuidade de negócios. O plano é essencial para que a organização tenha capacidade para continuar a entregar produtos ou serviços em um nível aceitável com capacidade predefinida durante um desastre. Um plano de continuidade fornece orientação, informação e procedimentos para apoiar as equipes como responder a um desastre e como apoiar a organização com resposta e recuperação.
É recomendado que o plano de continuidade de negócios seja testado regularmente, com intuito de que seus resultados sejam documentados e possam garantir a sua efetividade em caso de necessidade de ativação. Além disso, considerando que o plano é mutável e deve refletir as necessidades de negócio e eventual mudança significativa nos ativos de informação, deve-se estabelecer uma periodicidade mínima para revisão.
No âmbito do TC Processo 036.620/2020-3 (Acórdão 1109/2021-TCU-Plenário, da relatoria do Ministro Vital do Rêgo) , foi realizada auditoria sobre a efetividade dos procedimentos de backup das organizações públicas federais. O TCU aplicou um questionário de autoavaliação para verificar a capacidade das organizações públicas federais de executar com consistência procedimentos de cópias de segurança (backups) e de recuperação de dados (restore) , em especial sobre bases de dados e sistemas críticos. As respostas obtidas naquela fiscalização foram auto declaratórias. A equipe de auditoria solicitou ao Incra as evidências para verificar se a organização adotava efetivamente os controles relacionados ao backup de dados e comprovou a realização periódica dos testes de restauração (restore) das cópias de segurança das principais bases de dados.
O Incra possui mecanismos para garantir que os dados mantidos ou processados por terceiros têm backup adequado. O Contrato 826/2020 (peça 104) , firmado com o Serpro, possui cláusula de responsabilidade da contratada para garantir a recuperação dos dados/informações armazenados nos bancos de dados, conforme item 5.11.5 do Termo de Referência (peça 102) e item 4.3.1.1 da proposta do Serpro (peça 103) .
Ressalta-se ainda que, recentemente, o Incra publicou a Portaria 1.484, de 18/7/2022, instituindo a Política de Backup e Recuperação de Dados Digitais (peça 65) . Referida portaria possui uma seção específica com os requisitos para testes de recuperação. Isso responde à questão 6 desta auditoria, no sentido de que o Incra realiza procedimentos de backup e restore nos sistemas e nas bases de dados utilizadas pela PGT, de forma suficiente e adequada para garantir a continuidade dos serviços prestados.
Em que pese a organização adotar controles que visam garantir a disponibilidade dos dados, o fato é que não existe um plano de continuidade formalizado, o que põe em risco a capacidade de o Incra responder a incidentes e interrupções para continuar a operação de processos críticos de negócios e serviços de TIC.
O TCU já havia feito uma recomendação para o Incra elaborar um plano de continuidade do negócio, conforme Acórdão 1111/2014-TCU-Plenário (relatoria do Ministro-Substituto Weder de Oliveira) :
'9.1. recomendar ao Instituto Nacional de Colonização e Reforma Agrária que:
9.1.1. elabore, execute e teste periodicamente o plano de gestão de continuidade do negócio da instituição, de forma a minimizar os impactos decorrentes de falhas, desastres ou indisponibilidades significativas sobre as atividades do órgão, com fundamento nas orientações contidas na seção 14 da ABNT NBR ISO/IEC 27002:2005, nas seções 8.6 e 8.7 da ABNT NBR 15999-1:2007 e no Cobit 5, DSS04.3 - Develop and implement a business continuity response, em atenção às disposições contidas na NC - DSIC/GSI/PR 6/IN01, de 11 de novembro de 2009, e em consonância com o item 9.2 do Acórdão 1603/2008-TCU-Plenário;'
No Incra, a responsabilidade por aprovar e monitorar o Programa de Continuidade de Negócios é do CGD, conforme competências previstas na portaria 776, de 20/4/2020, alterada pela Portaria 2.108, de 2/12/2020 (peças 13 e 14, respectivamente) :
'Art. 7º Compete ao CGD:
IV - Aprovar e monitorar o Programa de Continuidade de Negócio da Autarquia.'
Para cumprir adequadamente essa competência, o CGD deve avaliar periodicamente se os mecanismos implementados estão operando de forma eficaz, no que diz respeito à continuidade do negócio.
Recentemente, a Posic do Incra foi atualizada (Portaria 1.460, de 15/7/2022) (peça 62) e instituiu-se o Programa de Gestão de Continuidade de Negócio (PGCN) , para a organização, nos seguintes termos:
'Art. 4º A Segurança da Informação e Comunicação no Incra está apoiada nos seguintes processos:
 (...) 
V - gestão de Continuidade dos serviços.
 (...) 
Art. 11. Fica estabelecido o Programa de Gestão de Continuidade de Negócio - PGCN, em segurança da informação no âmbito do Incra, de modo a reduzir a possibilidade de interrupção causada por desastres ou falhas nos recursos de TIC que suportam as operações do Incra.
§ 1º Todo sistema ou serviço crítico do Incra deverá estar em infraestrutura dedicada de alta disponibilidade e ser suportado pelo PGCN.
§ 2º Os sistemas institucionais devem ser avaliados anualmente quanto a sua criticidade.'
Contudo, verifica-se que o PGCN estabelecido pela Posic não atende plenamente o Acórdão 1111/2014-TCU-Plenário, pois se limitou a dizer que os serviços devem estar em 'infraestrutura dedicada de alta disponibilidade', sem estabelecer parâmetros e requisitos técnicos dessa infraestrutura. Essa conclusão responde à questão 7 desta auditoria.
A elaboração e publicação de um plano de continuidade é útil, pois contribui para a resiliência da organização na medida em que se disponibilizam informações para as partes interessadas e detalha como os serviços deverão ser recuperados nos prazos estabelecidos. Em geral, um plano de continuidade inclui: i) as ações que as equipes executarão; ii) definição de processos para ativar o plano de resposta; iii) procedimentos para permitir a entrega de serviços na capacidade acordada; iv) definição dos responsáveis pela ativação do plano, bem como definição dos papéis e responsabilidades da equipe que implementará o plano e respectivas medidas de contingência; v) fornecimento de informações necessárias para ativar (incluindo critério de ativação) , operar, coordenar e se comunicar com as ações da equipe; vi) prioridade de recuperação dos processos de negócio; vii) definição das interdependências internas e externas; viii) recursos necessários; e ix) requisitos de relatórios.
Se por um lado a institucionalização de um plano de continuidade funcional demonstra um nível de maturidade alta da organização, por outro, é necessário levar em consideração o limitado número de servidores na área de TIC do Incra, o que pode dificultar a implementação de todos os controles descritos nas normas e boas práticas de continuidade de negócio. Além disso, como apontado anteriormente, a última vez que o CGD discutiu sobre o assunto foi na reunião de 22/5/2020 (peça 101, p. 2, item 'Programa da Gestão da Continuidade de Negócios') , o que sugere não haver monitoramento periódico das ações relacionadas à continuidade, em desacordo com o art. 7º, inciso IV, da Portaria Incra 776/2020 (peça 13) .
Dessa forma, com intuito de induzir melhoria da maturidade do Incra no que diz respeito à minimização dos impactos de interrupções nas atividades críticas da organização e ao restabelecimento dos sistemas corporativos em casos de desastre, propõe-se recomendar ao Incra que inclua nas pautas das próximas reuniões do CGD o monitoramento do Programa de Continuidade de Negócio da Autarquia, a fim de avaliar:
a) se os controles e as ações de contingência implementados pela área de TIC são suficientes para a organização enfrentar situações de desastre e se estão alinhados com a estratégia de continuidade;
b) o risco de desconformidade ao recomendado no item 9.1.1 do Acórdão 1111/2014-TCU-Plenário.
Como benefícios esperados da implementação dessas recomendações pode-se citar a contribuição para resiliência institucional; a redução de custos devido a interrupções prolongadas; o aumento do controle proativo dos riscos; o tratamento adequado de vulnerabilidades operacionais; o detalhamento de como os serviços deverão ser recuperados nos prazos estabelecidos; e a garantia de que as ações da TIC estejam alinhadas à estratégia de continuidade e aos requisitos de alta disponibilidade.
5.  REDUZIDA FORÇA DE TRABALHO NA ÁREA DE TIC
Para responder à questão 5 desta auditoria, foi necessário analisar os documentos requisitados no item 5 do anexo único do ofício de requisição 2-226/2022 (peça 49) e o PDTIC do Incra, consultar outros documentos, como o regimento interno da autarquia, e realizar reuniões com os servidores da área para compreender os processos de trabalho a cargo de cada um deles.
O quadro de pessoal de TIC do Incra, atualmente composto por onze pessoas, é reduzido e sobrecarregado pelas constantes demandas, não conseguindo supri-las na totalidade (resposta à questão 5 desta auditoria) . No PDTIC é ressaltada a temerária situação do escasso quadro funcional, alertando para o risco iminente de atrasos e até inviabilidade de implementação de ações previstas no Plano (peça 89, p. 51) . 
O Incra não possui, em seus planos de carreira, cargos ou carreira própria de tecnologia da informação. Os servidores, no quadro da DOT, estão inseridos em uma das carreiras do Incra e assumem suas atribuições sem distinção do cargo que ocupam dentro desses planos de carreira. A obtenção de profissionais especializados em atividades de TIC, para composição do quadro funcional da DOT, dá-se por meio de recrutamento interno e cessão de servidores de outros órgãos da Administração Pública. Porém, são meios que dependem da disponibilidade de servidores e anuência de chefias, em um cenário de diminuição do quadro de servidores da Administração e aumento da demanda por entrega na área de TIC.
O regimento interno do Incra estabelece, em seus artigos 54 a 58, as competências da DOT, das três divisões e do serviço que compõem sua estrutura. As atividades específicas desempenhadas pelos servidores de cada setor estão listadas no funcionograma constante do PDTIC (peça 89, p. 33-39) .
Na Divisão de Desenvolvimento e Manutenção de Sistemas (DOT-1) estão lotados três servidores, a chefe da divisão e dois analistas administrativos. Essa subunidade responde por uma longa lista de atribuições, conforme consta no art. 55 do regimento interno do Incra (Portaria 531, de 23/3/2020) . O Serviço de Operação de Sistemas (DOT - 1.1) é responsável por operacionalizar a maior parte das competências da DOT-1 (art. 56 do regimento interno do Incra) e possui apenas um servidor.
A Divisão de Infraestrutura de Rede e Comunicação de Dados (DOT-2) possui três profissionais, sendo um do Incra, um cedido pelo Ministério da Economia e um não efetivo. A longa lista de suas competências consta no art. 57 do regimento interno do Incra.
A Divisão de Suporte Técnico (DOT-3) , por sua vez, conta com dois servidores efetivos do Incra e é responsável por prestar assistência técnica aos usuários da rede Incra (Sede) , de forma remota ou presencial, incluindo a instalação e configuração de softwares e componentes físicos nas estações de trabalho e respectivos periféricos. Além disso, há uma lista de outras atribuições definidas no art. 58 do regimento interno do Incra.
Para apoio local de TIC nas superintendências regionais, a DOT conta com o Núcleo de Tecnologia da Informação (NTI) , composto por servidores e colaboradores terceirizados. Embora ainda não esteja formalizado na estrutura regulamentada no regimento interno, os servidores são designados por meio de ordem de serviço e desempenham principalmente as atividades relacionadas aos serviços de infraestrutura de TIC, tais como cabeamento de rede, manutenção ou acionamento da garantia para as estações de trabalho e impressoras e apoio técnico aos usuários de TIC. Além disso, fazem verificação in loco dos ativos de TIC e representam a unidade organizacional (SR ou UA) junto a sede do Incra.
A tabela a seguir apresenta a lotação atual, a necessidade mínima de profissionais adicionais, na ordem de vinte pessoas, bem como a justificativa da necessidade apresentada pelo Incra:
Tabela 2 - Necessidade mínima de pessoal para a área de TIC do Incra
	Sigla
	Equipe atual
	Equipe mínima necessária
	Necessidade
	Justificativas

	DOT
	2
	3
	1
	Necessita de um profissional para assessoramento e apoio jurídico, dado que a área de TIC possui ordenamento jurídico próprio e regulação externa ao Incra em complexidade e volume consideráveis. Ademais, é demandada por diversas instâncias de controles externo; possui diversos processos de contratação e de contratos geridos pela área.

	DOT - 1
	3
	11
	8
	Necessita de 11 profissionais para assessoramento e apoio técnico, acompanhamento de projetos de desenvolvimento/melhoria de sistemas e demandas evolutivas estratégicas para o Incra. Além de servidores para exercer a função de gestor e fiscais técnicos ou requisitantes para acompanhamento da compliance da execução contratual, do ponto de vista dos Termos de Referência dos contratos celebrados para execução das atividades da área. Ademais, a área é demandada por diversas instâncias de controle.

	DOT - 1.1
	1
	5
	4
	Necessita ter pelo menos cinco profissionais para gerenciamento das demandas de sustentação de grandes grupos de sistemas/módulos de sistemas críticos (Sipra, Sigef, Sigef Titulação, SNCCI, Sala da Cidadania etc.) para assegurar aderência à legislação de gestão dos sistemas.

	DOT - 2
	3
	9
	6
	Necessita ter pelo menos nove profissionais para gerenciamento de redes, segurança, operação/monitoria e banco de dados para assegurar aderência à legislação de gestão de infraestrutura de TIC. Além disso, servidores para acompanhamento da compliance da execução contratual, do ponto de vista dos Termos de Referência dos contratos celebrados para execução das atividades da área e para acompanhamento de projetos de infraestrutura de TIC e aquisições.

	DOT - 3
	2
	3
	1
	Necessita de servidores para assessoramento, apoio técnico, fiscalização técnica de contratos e aquisições, mas principalmente realizar a gestão dos ativos de TIC que possui volume considerável de bens.

	Total
	11
	31
	20
	
Fonte: PDTIC do Incra
Para realização da estimativa acima, utilizou-se o Método de Dimensionamento de Quadro de Pessoal do Sisp (MQP-Sisp) previsto no Guia de PDTIC do Sisp v2.0. Para efeito desse método, o termo dimensionamento do quadro de pessoal de TIC se refere ao processo de estimar a quantidade de servidores públicos necessários para compor a área de TIC em atividades de gestão como, por exemplo, atividades de planejamento, coordenação, supervisão e controle, de forma a atender às demandas institucionais, em função de algumas variáveis que permitem analisar, de forma objetiva, o volume de trabalho existente.
É nítida a discrepância entre o número de profissionais atualmente lotados na DOT e as competências regimentais e necessidades adicionais que foram impostas em decorrência do processo de transformação digital. Em resposta ao ofício de requisição de auditoria (peça 49) , o Incra encaminhou a listagem dos contratos vigentes, com as informações dos respectivos gestores e fiscais, frisando ser notório o acúmulo de funções para realização de novas contratações, gestão e fiscalização dos contratos vigentes (peça 55, p. 3-5) . A DOT é responsável por atuar em 33 projetos e 19 ações elegíveis previstas no PDTIC (peça 89, p. 52-55) .
À DOT compete coordenar, supervisionar e propor atos normativos, manuais e procedimentos técnicos relativos à TIC, especialmente nas áreas de infraestrutura de rede e comunicação de dados, voz e imagem, desenvolvimento e manutenção de sistemas e suporte técnico aos usuários, conforme estabelece o art. 54 do regimento interno do Incra. Todavia, o que ocorre na realidade é o desempenho de diversas outras atividades que não podem ser delegadas a outras pessoas em virtude da deficiência de pessoal da autarquia. Conforme consta do funcionograma da DOT (peça 89, p. 34) , o coordenador geral desempenha as seguintes atividades específicas:
'1.	Gerir os trabalhos dos servidores, realizar avaliações de desempenho, identificar soluções tecnológicas e conduzir o planejamento de projetos e atendimento das necessidades de negócio das diversas áreas do Incra.
2.	Liderar projetos de implantação, racionalização e redesenho de processos, incluindo desenvolvimento e integração dos ativos de TIC.
3.	Acompanhar os indicadores de performance de utilização dos ativos de TIC.
4.	Elaborar, executar e realizar o follow-up (acompanhamento) dos planos e ações de melhoria para aumentar a efetividade dos ativos de TIC.
5.	Identificar novas oportunidades de negócio relacionadas aos ativos de TIC.
6.	Elaborar estratégias e procedimentos de contingências, visando assegurar a disponibilidade, integridade e a confidencialidade dos serviços de TIC.
7.	Realizar os procedimentos de contratação, gestão e fiscalização de contratos de TIC em conformidade com a legislação vigente.
8.	Atuar como membro e agente responsável do Comitê de Segurança da Informação e Comunicações - CSIC.
9.	Atuar como membro do Comitê de Governança Digital - CGD.
10.	Coordenar o processo de elaboração do PDTIC e do PCTIC.
11. 	Representar o Incra junto ao Sisp.
12. 	Participar e representar o Incra no Grupo de Governança de TIC junto ao Mapa.
13.	Monitorar e adotar providências quanto aos processos SEI da sua unidade.
14.	Propor políticas e diretrizes na área de TIC.
15. 	Atuar em articulação com as áreas de TIC dos outros órgãos.
16.	Coordenar o Comitê Consultivo/de Controle de Mudanças - CCM.
17.	Acompanhar e monitorar o Sistema Monitor/CGU e o e-TCU.'
A situação de sobrecarga e acúmulo de atividades também ocorre com o os demais servidores da área diante do escasso quadro de pessoal. Mas essa situação no âmbito da direção da DOT acrescenta o significativo risco de dependência de um único indivíduo desempenhando uma função de trabalho crítica. De acordo com o Cobit 5 - APO07.02 Identify key IT personnel, a organização deve identificar o pessoal-chave de TIC, minimizando a dependência de um único indivíduo desempenhando uma função de trabalho crítica através da captura de conhecimento (documentação) , compartilhamento de conhecimento, planejamento sucessório, backup da equipe, treinamento cruzado e iniciativas de rotação de tarefas, entre outras atividades.
Releva mencionar ainda a relativa complexidade de operação do Incra. A equipe, atualmente lotada na DOT de apenas onze funcionários, com o apoio do NTI, tem responsabilidade regimental de atendimento a todas as áreas, mais de 5.200 usuários internos, sede, 29 Superintendências Regionais (SR) , duas Unidades Avançadas Especiais (UAE) e 46 Unidades Avançadas (UA) , inclusive em regiões com infraestrutura muito precária de conectividade. A isso soma-se que os dados e regras de negócio são complexos e contém informações sensíveis. Isso responde à questão 5 desta auditoria.
Quanto à mensuração de déficit de pessoal, feita no PDTIC, é ressaltado que a determinação do nível correto e quantidade do pessoal de TIC é um processo amplo que deve levar em consideração questões como a complexidade organizacional, o nível de terceirização, a competência do pessoal, a quantidade e complexidade de iniciativas ou projetos de TIC necessários para sustentar a missão institucional. 
Nesse sentido, não se pode olvidar também das áreas correlatas, como a administrativa, que sofrem do mesmo problema da falta de pessoal. Sem o suporte necessário dessas áreas não se pode concretizar os projetos em andamento na TIC. Por exemplo, uma licitação será conduzida por uma comissão de licitação formada por servidores da área administrativa, mesmo que o objeto seja da TIC. Assim, a solução completa passa pelo rearranjo institucional da força de trabalho em todas as áreas que se interrelacionam para levar a bom termo os projetos do Plano Digital do Incra.
Vale salientar que a SGD/ME tem a competência, entre outras, de selecionar e alocar a força de trabalho adicional necessária para a execução da Estratégia de Governo Digital de 2020 a 2022. Como órgão central do Sisp, a SGD/ME, dentro de suas possibilidades, apoiou o Incra em suas ações e nas advindas do PTD, com a cessão de dois ATIs e alocando temporariamente uma equipe de quatro contratos temporários da União para projeto específico. Todavia, a SGD/ME não dispõe de número suficiente de profissionais de TIC para atender a todas as demandas de pessoal do Incra. Para amenizar a situação, a SGD/ME disponibilizou ao Incra, ainda, duas gratificações temporárias do sistema de administração de recursos de tecnologia da informação para transformação digital (GSisp) (peça 107) .
Diante da diretriz governamental de Governo Digital, o Incra opera em um ambiente de crescentes demandas por novas soluções tecnológicas. Ocorre que essas demandas crescentes na organização não vêm acompanhadas dos correspondentes recursos humanos e materiais. É importante mencionar ainda que há uma alta demanda de profissionais de TIC pelo mercado privado, o que dificulta ainda mais a contratação pelas instituições públicas.
Considerando todo esse contexto de carência de pessoal de TIC no Incra, em que pese a existência de demandas crescentes por soluções de tecnologia, a falta de profissionais no mercado privado e a não previsão de realização de concurso público ou processo de seleção para contratar novos profissionais de TIC, faz-se necessário estudar soluções alternativas. É imprescindível que se busque soluções para resolver ou ao menos amenizar a carência de recursos humanos da área de TIC, bem como das áreas correlatas que prestam suporte à área de TIC, a fim de garantir que o processo de transformação digital da autarquia seja contínuo e não retroceda na prestação dos serviços digitais, conforme preceitua o Decreto 10.332, de 28/4/2020, com a redação dada pelo Decreto 10.996, de 14/3/2022.
Importante ressaltar que é por meio da inovação promovida pelos sistemas digitais ora implementados que diversas atividades outrora realizadas manualmente pela área finalística estão sendo agora executadas pela área de TIC, por meio operações automatizadas de interoperabilidade. É natural, com isso, esperar que haja no Incra e, por que não dizer, na Administração Pública Federal, uma realocação de pessoas para um rearranjo de funções.
A título de exemplo de possíveis caminhos a serem trilhados pelo Incra para buscar soluções, poder-se-ia sugerir analisar a existência de profissionais internamente que tenham formação na área de TIC, ou ainda que tenham outras formações, mas que tenham interesse em apoiar a área, de modo a reforçar a equipe da DOT. Embora a área seja de TIC, há muita atividade administrativa, a exemplo da gestão de contratos. Nesse sentido, considerando que a tecnologia vai desonerando diversos setores em função da automatização de serviços, é necessário que a instituição avalie se há ociosidade ou sobrecarga em suas unidades internas de modo a equilibrar a capacidade operacional.
Analisando o próprio PDTIC do Incra (peça 89, p. 32-33) foi possível constatar inclusive que há servidores efetivos com a formação requerida no NTI, desenvolvendo atividades de infraestrutura de TIC, as quais são passíveis de terceirização, ao passo que esses servidores poderiam estar apoiando o processo de transformação digital, que a instituição tem o desafio de enfrentar no momento. No NTI há analista de sistemas, analista de TI, graduados em processamentos de dados, informática, matemática computacional, rede de computadores, informática com pós-graduação em governança de TI, tecnologia da informação, sistema de informação com gestão de TI e criptografia e segurança de redes e ciência da computação.
Além desses profissionais, pode haver uma força de trabalho distribuída na autarquia com formação na área, que poderia ser realocada, ainda que sejam lotados nas regionais, haja vista as ferramentas em uso para trabalho remoto. Possivelmente, há outras pessoas com formação na área administrativa, que também seriam uma força de trabalho muito importante para a gestão e desenvolvimento dos projetos de TIC do Incra. A autarquia, caso deseje, pode encarar o desafio de buscar esses servidores e motivá-los a fim de participarem ativamente do processo de transformação digital, aproveitando o potencial desses profissionais.
Cabe alertar, ainda, que mesmo o Incra possuindo estrutura de pessoal de TIC insuficiente para atender as demandas institucionais, há ainda o risco de perder pessoas para o setor privado ou para outras entidades públicas. Logo, é importante e salutar para a autarquia repensar a sistemática de alocação de pessoas e a cultura vigente de recursos humanos, caso contrário esse processo todo de inovação pode enfrentar dificuldades em seu avanço.
Assim, propõe-se recomendar ao Incra que realize estudos com vistas a solucionar a carência de recursos humanos da área de Tecnologia da Informação e Comunicação (TIC) , bem como das áreas correlatas que prestam suporte à área de TIC, a fim de garantir que o processo de transformação digital da autarquia seja contínuo e não retroceda na prestação dos serviços digitais, conforme preceitua o Decreto 10.332, de 28/4/2020, com a redação dada pelo Decreto 10.996, de 14/3/2022.
Da mesma forma, não se pode olvidar que os demais partícipes do PTD têm seus papéis e responsabilidades estabelecidos no processo de transformação digital do Incra. Assim prevê o PTD (peça 105, p. 4) :
'O Instituto Nacional de Colonização e Reforma Agrária - Incra se compromete a concentrar esforços e recursos de tecnologia da informação para o cumprimento das metas estabelecidas neste documento, inclusive das que estiverem sob responsabilidade de seu (s) vinculado (s) .
A Secretaria de Governo Digital - SGD/ME apoiará os esforços de transformação digital do órgão, por meio da oferta, mediante disponibilidade, de ferramentas, tecnologias e metodologias para acelerar a transformação digital.
A SGD e a Secretaria Especial de Modernização do Estado - SEME/PR irão acompanhar e monitorar o cumprimento das metas estabelecidas.'
Como estabelecido, o PTD é responsabilidade de todos os partícipes e cabe a cada um a incumbência, dentro de sua competência, de prover os meios necessários para que a transformação digital do Incra seja completa, não seja interrompida e, muito menos, que retroceda. Assim, é importante que os partícipes tenham conhecimento de que há um grave risco de continuidade dos projetos ante a escassa mão de obra alocada na área de TIC do Incra, o que pode comprometer os objetivos do PTD no médio prazo.
Nesse sentido, propõe-se também recomendar ao Ministério da Agricultura, Pecuária e Abastecimento (órgão ministerial supervisor do Incra) , à Secretaria-Geral da Presidência da República (órgão em que se insere a Seme/PR) e ao Ministério da Economia (órgão ministerial em que se insere a SGD/ME) que mantenham entendimentos com vistas a buscar as alternativas necessárias e disponíveis com vistas a, de forma efetiva e contínua, proporcionar ao Instituto Nacional de Colonização e Reforma Agrária os recursos humanos e correspondentes recursos materiais, orçamentários e financeiros necessários ao cumprimento de sua missão institucional e, em especial, aqueles necessários para garantir a continuidade do processo de transformação digital da autarquia e o não retrocesso na prestação dos serviços digitais, conforme preceitua o Decreto 10.332, de 28/4/2020, com a redação dada pelo Decreto 10.996, de 14/3/2022.
Com a adoção das recomendações propostas espera-se que a situação de carência de pessoal nas áreas responsáveis pela transformação digital no Incra seja adequadamente considerada e se busque soluções para minimizar os impactos da demanda crescente de atividades na área de TIC, de modo a garantir a continuidade e o não retrocesso na prestação dos serviços digitais.
Contudo, para que as ações sejam efetivamente adotadas, com vistas a mitigar os riscos apontados, não apenas na questão da reduzida força de trabalho de TIC no Incra, mas também em relação aos demais achados desta auditoria, os quais no seu conjunto podem vir a comprometer a continuidade do processo de transformação digital, faz-se necessário determinar aos órgãos e entidades mencionados que encaminhem ao TCU, no prazo de noventa dias do conhecimento da decisão que vier a ser prolatada, plano de ação contendo o cronograma das medidas necessárias à implementação das recomendações a serem proferidas, com a definição dos responsáveis, prazos e atividades acerca das medidas a serem adotadas. Somente assim ocorrerá aumento da maturidade organizacional em governança e gestão e melhoria das condições de operação na área de TIC do Incra, garantindo que o processo de transformação digital seja contínuo e não retroceda na prestação dos serviços digitais ao cidadão.
6.  COMENTÁRIOS DOS GESTORES
Em cumprimento ao art. 14 da Resolução-TCU 315/2020, ao item 6.5 do Manual de Auditoria Operacional e ao item 145 das Normas de Auditoria do Tribunal de Contas da União e objetivando a construção participativa, foi encaminhada cópia do relatório preliminar (peça 67) ao Incra (peça 69) , ao Ministério da Agricultura, Pecuária e Abastecimento (Mapa) (peça 70) , à Secretaria-Geral da Presidência da República (peça 74) e ao Ministério da Economia (peça 71) , a fim de oportunizar a esses órgãos e entidades que, se assim desejassem, em até cinco dias, apresentassem comentários sobre o conteúdo do relatório, as propostas de deliberação e/ou informações quanto às consequências práticas da implementação das medidas, além de eventuais alternativas a elas. As respostas vieram por meio dos documentos constantes às peças 77-87.
O Mapa, por meio da sua secretaria-executiva, propôs (peça 77) :
'4. No sentido de organizar as responsabilidades institucionais e sistêmicas do órgão seccional, setorial e central envolvidos, e à vista do que prevê o Decreto-Lei nº 200/67 (artigos 26 e 27) relativamente à supervisão ministerial, sugiro propor ao TCU considerar a propriedade de adotar a seguinte sequência de providências, prazos e responsabilidades quanto ao cumprimento do que estabelece o inciso III, item 8, do Relatório:
I - ao Incra, com o apoio da Secretaria-Executiva do MAPA, elaborar, no prazo de 45 dias do conhecimento da decisão que vier a ser prolatada, plano de ação conjunto contendo a definição dos responsáveis, prazos e atividades acerca das medidas a serem adotadas; 
II - ao Comitê de Governança, Riscos e Controles do MAPA, aprovar o plano de ação, após eventuais ajustes, e encaminhá-lo ao TCU, ME e Secretaria-Geral da Presidência da República, no prazo de 15 dias do recebimento da versão final do plano de ação conjunto; e 
III - ao ME e Secretaria-Geral da Presidência da República emitirem posicionamento sobre o plano de ação, proporem eventuais ajustes e definirem as medidas que serão adotadas para garantir ao Incra as condições de desenvolver as atividades de tecnologia da informação e comunicação de forma harmonizada com a legislação vigente, em especial, com os Decretos nº s 10.332 e 10.996, de 28 de abril de 2020 e 14 de março de 2022, respectivamente, no prazo de 30 dias.
5. Importante ressaltar, no conjunto das responsabilidades, que não está ao alcance deste Ministério a governança sobre a ampliação de recursos orçamentários e do quadro de pessoal, cabendo-lhe os estudos e apresentação das necessidades, o que tem sido frequente, no caso do Incra, em especial, por ocasião da elaboração dos projetos de lei do orçamento anual. Adicionalmente, o que deve ser ressaltado, também, é o esforço do Incra para priorizar a área de tecnologia da informação, o que se evidencia no crescimento significativo dos recursos alocados à ação correspondente, conforme está demonstrado no presente relatório de auditoria do TCU (Apêndice C, item 19) .'
A Secretaria-Geral da Presidência da República (peça 78) , o Ministério da Economia (peça 83) e o Incra (peça 87) manifestaram-se no sentido de não haver comentários a serem feitos nesta fase processual.
Em relação à proposta do Mapa, pode-se acatar parcialmente, no sentido de ampliar o prazo de sessenta para noventa dias, para que aquele órgão possa exercer apropriadamente, dentro de suas atribuições de supervisão ministerial, conforme prevê o Decreto-Lei 200/1967, a aprovação do plano de ação a ser encaminhado ao TCU. Após a elaboração do referido plano de ação, nada obsta que ele seja levado ao Comitê de Governança, Riscos e Controles do Mapa para aprová-lo, antes do encaminhamento ao TCU.
A criticidade da falta de pessoal na área de TIC do Incra, apontada neste relatório, que pode comprometer gravemente a continuidade do processo de transformação digital na autarquia, demanda uma solução conjunta dos atores responsáveis diretamente pelo PTD (Seme/PR, SGD/ME e Incra) , além do ministério supervisor (o Mapa) . Não se trata, portanto, de elaborar um plano de ação em etapas, a cargo inicialmente apenas do Incra, mas sim de estabelecer um plano de ação conjunto entre os partícipes da transformação digital no Incra. A recomendação dirigida aos mencionados órgãos, no entanto, deve ser ajustada para incluir também o Incra, uma vez que os entendimentos a serem mantidos, com vistas a buscar as alternativas necessárias e disponíveis para garantir a continuidade do processo de transformação digital da autarquia e o não retrocesso na prestação dos serviços digitais, devem ser discutidos e aprovados de forma conjunta, assim como ocorreu com a formalização do PTD.
Nesse sentido, acolhendo em parte a sugestão apresentada pela Secretaria-Executiva do Mapa, será ajustada a recomendação em comento para incluir o Incra como uma das partes essenciais na discussão da solução e será ampliado o prazo para apresentação ao TCU do plano de ação conjunto.
7.  CONCLUSÃO
O objetivo do trabalho foi avaliar em que medida o Incra apresenta estrutura e práticas de governança na área de tecnologia e segurança da informação, nos seus aspectos mais relevantes, de forma a dar continuidade ao processo de transformação digital, em especial com a implementação da Plataforma de Governança Territorial.
Na área de TIC do Incra havia, até recentemente, diversos problemas relativos à falta de políticas e diretrizes estratégicas, à infraestrutura obsoleta, à capacitação deficitária, às fragilidades na segurança da informação, à redução contínua do orçamento disponível, à reduzida força de trabalho e aos sistemas informacionais críticos com risco iminente de colapso.
Com a adesão à Política de Governança Digital do Poder Executivo, o Incra, por meio da sua área de TIC, para chegar a uma nova realidade, promoveu diversas mudanças nos métodos de trabalho, automatizando e desburocratizando os processos de negócios, trazendo confiabilidade e conformidade com a legislação e oferecendo serviços integrados em meio digital com a finalidade de prestar um serviço público mais simples, ágil, inteligente, desburocratizado e com foco no cidadão.
Nesse sentido, o primeiro achado da auditoria apontou como o uso de boas práticas de metodologia ágil para a gestão administrativa e de projetos contribuiu primordialmente para o sucesso do processo de transformação digital pelo qual o Incra vem passando desde julho de 2020.
Já o segundo achado evidenciou que, a despeito da significativa inovação empreendida com o Plano Digital do Incra, a comunicação dos novos serviços digitais não tem a constância necessária para promover a conscientização interna quanto às mudanças em curso e a plena utilização dos novos serviços digitais pelos operadores internos, haja vista que há unidades regionais do Incra que não os utilizam, mesmo tendo a infraestrutura e a conectividade necessárias.
Outro achado diz respeito à avaliação do Comitê de Governança Digital, ocasião em que foi verificada a discussão de assuntos em reunião, mas que permaneceram sem deliberação ou qualquer encaminhamento, perdendo, portanto, a oportunidade de direcionar a gestão de TIC.
O quarto achado está relacionado com a ausência de governança de dados no Incra. Tendo em vista a relevância estratégica que o tema tem para a instituição, para que o Incra continue o processo de transformação digital com sucesso é importante que a organização esteja preparada para enfrentar os desafios relacionados aos seus ativos de dados.
De forma semelhante, o Incra ainda não possui um plano de gestão de continuidade de negócios formalizado e funcional. Há ações postas em prática na autarquia, mas carece ainda de um plano formalizado que detalhe, dentre outras, as ações que as equipes executarão, a definição de processos para ativar o plano de resposta, os procedimentos para permitir a entrega de serviços na capacidade acordada e a definição dos responsáveis. Esse assunto foi tratado no quinto achado.
Por fim, constatou-se que o quadro de pessoal de TIC do Incra, atualmente composto por onze pessoas, é reduzido e sobrecarregado pelas constantes demandas, não conseguindo supri-las na totalidade, o que pode comprometer, no médio prazo, o avanço do processo de inovação em curso na autarquia. Caberá ao Incra, em conjunto com os demais partícipes do Plano de Transformação Digital, buscar soluções para minimizar os impactos da demanda crescente de atividades na área de TIC.
Em suma, a autarquia implementou práticas de governança e gestão na área de TIC que, em curto espaço de tempo, possibilitaram, por meio de novas soluções tecnológicas, ganhos substanciais na prestação dos serviços públicos de responsabilidade do Incra. No entanto, há riscos (falha na comunicação das mudanças e nos encaminhamentos de assuntos discutidos no CGD, ausência de governança de dados e de um plano formalizado de gestão de continuidade de serviços e reduzida estrutura de pessoal de TIC) que, caso não mitigados, podem vir a comprometer a continuidade do processo de transformação digital.
Nesse sentido, espera-se que a implementação das medidas propostas contribua para aumentar a maturidade organizacional em governança e gestão e melhorar as condições de operação na área de TIC do Incra. O principal efeito esperado é que o processo de transformação digital seja contínuo e não retroceda na prestação dos serviços digitais ao cidadão."
4.	Por fim, a SecexAgroAmbiental, de forma unânime, apresentou a seguinte proposta de encaminhamento (peças 108, pp. 44/45; 109 e 110) : 
"I) recomendar ao Instituto Nacional de Colonização e Reforma Agrária, com fundamento no art. 43, inciso I, da Lei 8.443/1992, no art. 250, inciso III, do Regimento Interno/TCU e no art. 11 da Resolução TCU 315/2020, que:
I.1) implemente comunicação interna contínua acerca dos novos serviços digitais disponíveis para que a transformação digital seja efetiva (seção 3.2 do relatório) ;
I.2) realize ações junto aos operadores internos para garantir a utilização plena dos serviços digitais implementados em todas as unidades da autarquia, ressalvando as unidades que porventura apresentem problemas de conectividade, enquanto persistirem os problemas (seção 3.2 do relatório) ;
I.3) estabeleça procedimentos para o funcionamento do Comitê de Governança Digital, de modo que, dentre outros aspectos, questões de TIC estratégicas para a organização, levadas para deliberação do Comitê, contenham subsídios para a tomada de decisão e tenham obrigatoriamente encaminhamento registrado (seção 4.1 do relatório) ;
I.4) realize estudos com vistas a (seção 4.2 do relatório) :
1.4.1) definir, aprovar e comunicar estratégia, políticas, padrões, arquitetura, procedimentos e métricas relacionados à governança e gestão de dados;
1.4.2) criar uma estrutura organizacional, responsável pela curadoria dos dados, a fim de promover o seu valor como ativos estratégicos e gerenciar os riscos associados;
I.5) inclua nas pautas das próximas reuniões do CGD o monitoramento do Programa de Continuidade de Negócio da Autarquia, a fim de avaliar (seção 4.3 do relatório) :
1.5.1) se os controles e as ações de contingência implementados pela área de TIC são suficientes para a organização enfrentar situações de desastre e se estão alinhados com a estratégia de continuidade;
1.5.2) o risco de desconformidade ao recomendado no item 9.1.1 do Acórdão 1111/2014-TCU-Plenário;
I.6) realize estudos com vistas a solucionar a carência de recursos humanos da área de TIC, bem como das áreas correlatas que lhe prestam suporte, a fim de garantir que o processo de transformação digital da autarquia seja contínuo e não retroceda na prestação dos serviços digitais, conforme preceitua o Decreto 10.332, de 28/4/2020, com a redação dada pelo Decreto 10.996, de 14/3/2022 (seção 5 do relatório) ;
II) recomendar ao Ministério da Agricultura, Pecuária e Abastecimento, à Secretaria-Geral da Presidência da República, ao Ministério da Economia e ao Instituto Nacional de Colonização e Reforma Agrária, com fundamento no art. 43, inciso I, da Lei 8.443/1992, no art. 250, inciso III, do Regimento Interno/TCU e no art. 11 da Resolução TCU 315/2020, que mantenham entendimentos com vistas a buscar as alternativas necessárias e disponíveis com vistas a, de forma efetiva e contínua, proporcionar ao Instituto Nacional de Colonização e Reforma Agrária os recursos humanos e correspondentes recursos materiais, orçamentários e financeiros necessários ao cumprimento de sua missão institucional e, em especial, aqueles necessários para garantir a continuidade do processo de transformação digital da autarquia e o não retrocesso na prestação dos serviços digitais, conforme preceitua o Decreto 10.332, de 28/4/2020, com a redação dada pelo Decreto 10.996, de 14/3/2022 (seção 5 do relatório) ;
III) determinar aos órgãos e entidades apontados a seguir que, com fundamento no art. 43, inciso I, da Lei 8.443/1992, no art. 250, inciso II, do Regimento Interno/TCU, no art. 7º, parágrafo 3º, inciso I, da Resolução TCU 315/2020 e no Manual de Auditoria Operacional do Tribunal de Contas da União, encaminhem ao TCU, no prazo de 90 (noventa) dias do conhecimento da decisão que vier a ser prolatada, plano de ação contendo o cronograma das medidas necessárias à implementação das recomendações discriminadas a seguir, com a definição dos responsáveis, prazos e atividades acerca das medidas a serem adotadas (seção 5 do relatório) :
III.1) Instituto Nacional de Colonização e Reforma Agrária, com relação às recomendações contidas no item I acima;
III.2) Ministério da Agricultura, Pecuária e Abastecimento, Secretaria-Geral da Presidência da República, Ministério da Economia e Instituto Nacional de Colonização e Reforma Agrária, de forma conjunta, com relação à recomendação contida no item II acima;
IV) encaminhar cópia do acórdão que vier a ser adotado, bem como do relatório e voto que o fundamentarem ao Ministério da Agricultura, Pecuária e Abastecimento, à Secretaria-Geral da Presidência da República e ao Ministério da Economia;
V) encaminhar cópia do acórdão que vier a ser adotado, bem como do relatório e voto que o fundamentarem e relatório de auditoria integral ao Instituto Nacional de Colonização e Reforma Agrária, à Secretaria de Governo Digital da Secretaria Especial de Desburocratização, Gestão e Governo Digital do Ministério da Economia e à Secretaria Especial de Modernização do Estado da Secretaria-Geral da Presidência da República."
	É o Relatório.

não há.

Não atuou.

AUDITORIA DE NATUREZA OPERACIONAL. INSTITUTO NACIONAL DE COLONIZAÇÃO E REFORMA AGRÁRIA. ÁREA DE TECNOLOGIA DA INFORMAÇÃO E COMUNICAÇÃO. OPORTUNIDADES DE MELHORIAS. RECOMENDAÇÕES. DETERMINAÇÃO.

RELATÓRIO DE AUDITORIA (RA)

Secretaria de Controle Externo da Agricultura e do Meio Ambiente - SecexAgroAmbiental.

Trago à apreciação deste Colegiado o Relatório de Auditoria de Natureza Operacional, realizada pela Secretaria de Controle Externo da Agricultura e do Meio Ambiente - SecexAgroAmbiental, no período de 9/05 a 16/9/2022,  no Instituto Nacional de Colonização e Reforma Agrária - Incra, com o objetivo de "avaliar em que medida a autarquia apresenta estrutura e práticas de governança na área de tecnologia e segurança da informação, nos seus aspectos mais relevantes, de forma a dar continuidade ao processo de transformação digital, em especial com a implementação da Plataforma de Governança Territorial (PGT) ".
2.	O trabalho deriva de Despacho que lavrei nos autos do TC-Processo 006.277-2022-5, o qual cuidou de Proposta de Fiscalização e Controle daquela unidade especializada (peça 1, daqueles autos) .
3.	A SecexAgroAmbiental lançou o relatório constante da peça 108, por meio do qual analisou o presente processo, tendo concluído, ao final, em uníssono, pela expedição de recomendações e determinações ao Incra, ao Ministério da Agricultura, Pecuária e Abastecimento - MAPA, à Secretaria-Geral da Presidência da República, e ao Ministério da Economia.
II
4.	A situação da governança na área de Tecnologia da Informação e Comunicação da Administração Pública Federal tem sido objeto de ampla tensão por esta Corte de Contas, conforme se nota dos Acórdãos do Plenário 2.308/2010 (TC-Processo 000.390/2010-0, relator Ministro Aroldo Cedraz) , 3.117/2014 (TC-Processo 003.732/2014-2, relator Ministro-Substituto Augusto Sherman) , 882/2017 e 741/2018, ambos prolatados nos autos do TC-Processo 008.127/2017-6 e de minha relatoria. 
5.	Nos autos do TC-Processo 007.588/2009-2 (relator Ministro-Substituto Weder de Oliveira) , que cuidou do Relatório de Auditoria cujo objetivo foi identificar as causas das deficiências apontadas nos sistemas de informação da área de Reforma Agrária, considerado Tema de Maior Significância, foram apontados, dentre outros, os seguintes achados de auditoria: i) falhas na segregação de funções entre os desenvolvedores e os administradores de banco de dados; ii) identificação de baixos índices de satisfação dos usuários do Incra com os principais sistemas de informática; iii) falta de padronização de formulários e rotinas para coleta de dados para inclusão na maioria dos sistemas informatizados; iv) ausência de política de controle de acesso formalmente definida que consolidasse diretrizes, detalhe procedimentos e definisse outros requisitos necessários à Política de Controle de Acessos; e v) ausência de relatórios nos principais sistemas informatizados do Incra que possibilitassem aos gerentes das divisões o mapeamento da inserção ou da alteração de dados informatizados pelos usuários. 
6.	Naquele processo, foi prolatado o Acórdão 609/2011-TCU-Plenário, mediante o qual a Autarquia foi alertada das falhas acima e de outras constatadas na fiscalização.  
7.	No TC-Processo 000.632/2018-0 (relator Ministro-Substituto Augusto Sherman) , que tratou da Prestação de Contas anuais do Incra referente ao exercício de 2016, as contas de diversos responsáveis foram julgadas regulares com ressalva, em decorrência de falhas diretamente relacionadas à área de Tecnologia da Informação e Comunicação - TIC) , tais como: i) Ordens de Serviço geradas sem a memória de cálculo da estimativa dos pontos de função realizada para os serviços de desenvolvimento e de manutenção de sistemas; ii) utilização de equipamentos de informática não abrangidos pelo suporte do fabricante e incidente com ransomware  (vírus de sequestro de dados) ; iii) possibilidade de cadastramento de usuários estranhos ao quadro de servidores do Incra para quaisquer dos perfis disponíveis no Sistema de Informações de Projetos de Reforma Agrária - SIPRA; e iv) existência de áreas de TIC paralelas nas superintendências regionais e diretorias finalística.
8.	No trabalho de levantamento feito no Incra para identificar objetos de auditoria e mapear riscos, com vista a colaborar com o planejamento de futuras ações de controle, levado a efeito nos autos do TC-Processo 018.690/2021-1, de minha relatoria, no âmbito do qual foi exarado o Acórdão 486/2022-TCU-Plenário, ficou assente que o tema "Gestão de Tecnologia e Segurança da Informação" apresentava alta probabilidade de impacto, indicando que a ocorrência de evento adverso poderia causar consequências irreversíveis nos objetivos da entidade.
III
9.	Como é cediço, a principal missão do Instituto Nacional de Colonização e Reforma Agrária e¿ executar a reforma agrária e realizar o ordenamento fundiário nacional. A Autarquia foi criada pelo Decreto 1.110/1970 e esta¿ vinculada ao Ministério da Agricultura, Pecuária e Abastecimento - MAPA desde 29/1/2019, por força do Decreto 9.667/2019. 
10. 	O Incra possui sede em Brasília e tem atuação em todos os Estados da Federação por meio de 29 Superintendências Regionais e 49 Unidades Avançadas. E¿ dirigido por um Conselho Diretor, composto pelo presidente e quatro diretores (art. 4º de seu Regimento Interno) . Em suas regionais, ha¿ os Comitês de Decisa¿o Regional compostos pelo Superintendente e Chefes de Divisão (art. 8º daquele normativo) . 
11. 	O Decreto 1.110/1970, por meio de seu art. 2º, estipulou ao Incra as competências, atribuições e responsabilidades do Instituto Brasileiro de Reforma Agrária - IBRA, do Instituto Nacional de Desenvolvimento Agrário - INDA, e do Grupo Executivo da Reforma Agrária - GERA, estipuladas na Lei 4.504/1964 (Estatuto da Terra) . 
12. 	Ja¿ o Decreto 55.891/1965 regulamentou a Lei 4.504/1964 e fixou como objetivo primordial da Reforma Agrária a melhor distribuição de terra e o estabelecimento de um sistema de relações entre o homem, a propriedade rural e o uso da terra que atenda aos princípios da justiça social e do aumento da produtividade, de modo a garantir o progresso e o bem-estar do trabalhador rural e o desenvolvimento do País, com a gradual extinção do minifúndio e do latifúndio (art. 1º, incisos I e II) . 
IV
13.	Como apontado pelo TCU, a área de TIC do Incra padecia de diversos problemas relativos aos seus Sistemas Informacionais críticos, tais como: a) reduzida força de trabalho; b) capacitação deficitária; c) infraestrutura obsoleta; d) falta de políticas e diretrizes estratégicas, fragilidades na segurança da informação e redução contínua do orçamento disponível para TIC na entidade, desde 2010, entre outros.
14.	Uma das estratégias do Governo Federal, em matéria de TIC, é implantar a Política de Governança Digital do Poder Executivo, em conformidade com a Estratégia de Governo Digital, definida no Decreto 10.332/2020, de modo a viabilizar a oferta de serviços de forma simplificada e com ferramenta de avaliação para o cidadão classificar o atendimento prestado. 
15.	Em alinhamento com tal estratégia, as políticas de Tecnologia da Informação e Comunicação do Incra vêm sendo ajustadas àquelas definidas no referido decreto. Exemplo disso é o Plano de Transformação Digital - PTD, firmado em julho de 2020 com a Secretaria de Governo Digital do Ministério da Economia - SGD/ME e com a Secretaria Especial de Modernização do Estado da Presidência da República - SEME/PR.
16.	Por meio do PTD, o Incra objetiva promover a automatização e a desburocratização dos processos de negócios, trazendo confiabilidade e conformidade com a legislação, oferecendo serviços integrados em meio digital para os cidadãos com a finalidade de prestar um serviço público mais simples, ágil, inteligente, desburocratizado e com foco no cidadão.
17.	A SecexAgroAmbiental reporta que, desde 2020, o Incra vem direcionando esforços e recursos para mudar a realidade dos problemas históricos acima relatados, tendo constatado substancial incremento na dotação orçamentária direcionada à sua modernização.
18.	Em termos de meta, há a previsão no PTD, de regularizar e titular seiscentas mil famílias até 31/12/2022 (peça 106) . Para tanto, foi desenvolvida a Plataforma de Governança Territorial - PGT, por meio da qual será realizado todo o processo de regularização e reforma agrária em substituição, de forma obrigatória, ao Sistema de Gestão Fundiária - SIGEF, ao SIGEF Titulação, ao SIPRA e ao Sistema Nacional de Cadastro Rural - SNCR. 
19.	Também serão substituídos outros sistemas de apoio que forem identificados durante o desenvolvimento da retrocitada PGT, cujo objetivo final é a existência de uma única base de dados integrada e confiável, para que seja possível viabilizar um dashboard (painel visual) de dados para apoiar o processo de tomada de decisão. 
20.	O objetivo primordial da PGT é fornecer ao cidadão um ambiente digital, para que possa acompanhar suas solicitações sem a necessidade de ter de ir presencialmente a uma unidade do Incra, sendo que atualmente, o usuário já consegue emitir documentos, requerer títulos, realizar solicitações diversas, atualizar dados e acompanhar seus pedidos, de forma simples e rápida.
V
21.	O objetivo da presente auditoria foi avaliar em que medida Incra apresenta estrutura e práticas de governança e gestão na área de Tecnologia e Segurança da Informação, nos seus aspectos mais relevantes, de forma a dar continuidade ao processo de transformação digital, em especial com a implementação da PGT. 
22. 	Nesse sentido, teve como escopo a avaliação dos principais riscos dos processos de governança e gestão de TIC e respectivos controles (implantados ou não) . Relativamente à governança de Tecnologia da Informação e Comunicação, foi examinado o funcionamento do Comitê de Governança Digital acerca do monitoramento dos seus planos (em especial o Plano de Transformação Digital) e as estruturas e normas relacionadas à governança de dados. 
23.	No que se refere à gestão de TIC, foram avaliados: i) os mecanismos de controle de Gestão de Segurança da Informação no que diz respeito aos planos de contingência, backups e restore; ii) o processo de gestão de mudanças; iii) a gestão dos contratos que dão suporte ao desenvolvimento de software e hospedagem dos sistemas disponibilizados na Plataforma de Governança Territorial, firmados no período de 2020 a 2022; e iv) a adequabilidade da estrutura física e de pessoal para atender as necessidades da missão institucional, do Plano Diretor de Tecnologia da Informação e Comunicação - PDTIC e do processo de transformação digital. 
24.	Com efeito, a unidade especializada formulou sete questões de auditoria que buscaram esclarecer em que medida: 
Questão 1:  o Comitê de Governança Digital do Incra exerce a função de aprovar e acompanhar o Plano Diretor de Tecnologia da Informação e Comunicação, o Plano de Transformação Digital e o Plano de Dados Abertos, bem como de acompanhar o desenvolvimento da PGT, projeto de TIC considerado "o mais relevante" da organização, de modo que as decisões relacionadas à TIC sejam tomadas de acordo com as estratégias e objetivos da organização, considerando-se como critérios o Decreto 10.332/2020 e as boas práticas previstas no Guia de Comitê do Sisp v 2.0, no Guia de governança de TIC do Sisp v 2.0 e no Cobit 5?
Questão 2: o modelo de gestão de mudanças em sistemas de TIC implementado pelo Incra, garante que as mudanças sejam registradas, avaliadas e autorizadas antes da implementação e revisadas em seguida, tendo como base os resultados efetivos e planejados, de modo que o retrabalho e os defeitos na entrega sejam reduzidos, considerando-se como critério o Cobit 5?
Questão 3: o Incra adota práticas de governança de dados, a fim de validar, qualificar, distribuir, organizar e armazenar os ativos de dados da organização de maneira precisa, ágil e eficiente, considerando-se como critério o Data Management Body of Knowledge (DAMA-DMBOK) ?
Questão 4: o Incra estabelece um processo de comunicação efetiva e realiza ações de conscientização a fim de motivar as partes interessadas (operadores internos dos serviços digitais) a aderirem às mudanças dos processos de negócio em papel para sistemas digitais (meio eletrônico) , considerando-se como critério o Cobit 5?
Questão 5: o Incra possui estrutura de pessoal de TIC adequada, tanto sob o aspecto quantitativo quanto sob o aspecto qualitativo, para desempenhar o planejamento, a definição, a coordenação, a supervisão e o controle das atividades de TIC, garantindo a autoridade e o controle sobre o funcionamento da área de TIC, considerando-se como critério o Cobit 5?
Questão 6: o Incra realiza procedimentos de backup e restore nos sistemas e nas bases de dados utilizadas pela PGT, de forma suficiente e adequada para garantir a continuidade dos serviços prestados, considerando-se como critérios a sua Política de Segurança da Informação e Comunicações - POSIC, a ABNT NBR ISO/IEC 27002:2013 e o Center for Internet Security - CIS Controls V.8?
Questão 7: o Incra executa o processo de gestão de continuidade de serviços de tecnologia da informação a fim de garantir o funcionamento e a disponibilidade dos serviços essenciais de TIC da organização em eventuais desastres físicos ou lógicos, considerando-se como critérios a sua POSIC, o Cobit 5 - DSS04, a ABNT NBR ISO/IEC 22301 e a instrução normativa GSI/PR 3/2021?
VI
25.	Passando aos achados de auditoria, a SecexAgroAmbiental asseverou, em relação à transformação digital, em especial quanto à implementação de soluções tecnológicas (Questão 2) , que o modelo de gestão das mudanças em sistemas de TIC atende às necessidades da Autarquia e está alinhado com as melhores práticas da área.
26.	De forma exemplificativa, foi mencionado que as demandas de maior impacto na Plataforma de Governança Territorial são discutidas no nível de diretoria e do Comitê de Gestão Digital, quando ultrapassam o valor de R$ 200.000,00. Abaixo desse patamar, as contratações são feitas diretamente pelo Coordenador-Geral de Tecnologia e Gestão da Informação, sem a autorização daquele Comitê, desde que o projeto conste do Plano Diretor de Tecnologia da Informação e Comunicação. Também é exigida a aprovação formal das mudanças pelos proprietários de processos de negócios, gerentes de serviço e partes interessadas técnicas de TIC, conforme o caso.
27.	De acordo com a equipe de auditoria, essas atividades estão alinhadas ao previsto no COBIT 5 - BAI06.01 Evaluate, prioritise and authorise change request, com o uso de solicitações formais de mudança e a categorização e priorização de todas as alterações solicitadas, além de seu planejamento e avaliação de forma estruturada.
28.	Assim, a proposta da SecexAgroAmbiental é no sentido de comunicar à Secretaria de Governo Digital do Ministério da Economia - SGD/ME e à Secretaria Especial de Modernização do Estado da Presidência da República - SEME/PR sobre as práticas adotadas para implementação das ações de transformação digital no Incra, por meio do compartilhamento do inteiro teor do Relatório de Auditoria, bem como do acórdão que vier a ser proferido, sendo esperada, dessa maneira, a disseminação das boas práticas na gestão dos projetos adotadas na Autarquia que podem ser úteis a outros órgãos e entidades da Administração Pública Federal.
29.	Quanto ao processo de comunicação com vistas a possibilitar a adesão aos novos serviços digitais (Questão 4) , a unidade especializada reportou que enviou o questionário eletrônico "Transformação digital no Incra" a 607 usuários da Plataforma de Governança Territorial no Incra, sendo eles servidores e colaboradores com perfil "Analista", tendo recebido 104 respostas.
30.	A análise das mencionadas respostas evidenciou, em linhas gerais que: i) há percepção positiva sobre a utilização da Plataforma de Governança Territorial, ainda que precise ser aperfeiçoada para atender melhor os processos de trabalho dos servidores e as demandas do cidadão; ii) no que tange à percepção sobre a atualização tecnológica, houve distribuição de equipamentos de TIC, nos últimos dois anos, e que eles são adequados às atividades desenvolvidas pelos colaboradores, ainda que não tenha sido feita a renovação da totalidade dos equipamentos da instituição; e iii) a condução e a implantação do processo de transformação digital tem uma satisfação geral positiva, exceto no quesito de orientações e treinamentos para uso dos novos serviços digitais, em que a percepção negativa é ligeiramente maior que a positiva.
31.	Em relação a este tópico, foi proposto recomendar ao Incra que estabeleça comunicação interna contínua acerca dos novos serviços digitais disponíveis, para que a transformação digital seja efetiva, bem como que realize ações junto aos operadores internos para garantir a utilização plena dos serviços digitais implementados em todas as suas unidades.
32.	Espera-se que, com a implementação da recomendação, ocorra a maximização do implemento dos serviços digitais oferecidos, o que ocasionará melhorias no atendimento do público-alvo que deles se utiliza, bem como o incremento da imagem positiva do Incra perante os cidadãos. 
33.	Para responder à Questão 1, a equipe de auditoria avaliou o funcionamento do Comitê de Gestão Digital tendo como base o modelo de lista de verificação aplicado no âmbito da auditoria Governa-TI, levada a efeito nos autos do TC-Processo 025.388/2021-5 (relator Ministro Jorge Oliveira, no âmbito do qual foi prolatado o Acórdão 1163/2022-TCU-Plenário) , cujo objetivo foi identificar a situação dos controles nos processos de funcionamento de 28 Comitês de Governança Digital do Poder Executivo Federal.
34.	Foi apontado que o Comitê de Governança Digital exerce, de forma razoável, sua função de aprovar e acompanhar os diversos planos na área de Tecnologia, Informação e Comunicação do Incra, bem como que acompanha o desenvolvimento da Plataforma de Governança Tecnológica, projeto considerado o mais relevante no momento na Autarquia. 
35.	Todavia, a equipe ressalvou que, durante participação in loco em reunião do CGD (6ª Reunião) , verificou que o Item 7 da pauta ("Proposta de Equipe de Governança de Dados Institucionais") não havia sido objeto de deliberação, o que evidenciou a perda de oportunidade de que um comando para direcionar a gestão de TIC fosse exarado. 
36.	Também foi aduzido que o Item 4 da pauta ("Definição da Prioridade Institucional dos Projetos") , de igual modo, ficou sem deliberação, bem como que um membro do Comitê asseverou que o Incra não possuía Planejamento Estratégico Institucional, o que impactaria negativamente as atividades daquela instância decisória, haja vista que a ausência de direcionadores estratégicos da instituição atrapalharia a função de priorização dos projetos de TIC. 
37.	A proposta da SecexAgroAmbiental, em relação a este tópico, é no sentido de recomendar ao Incra que estabeleça procedimentos para o funcionamento do Comitê de Governança Digital, de modo que, dentre outros aspectos, questões de TIC estratégicas para a organização, levadas para deliberação do Comitê, contenham subsídios para a tomada de decisão e tenham obrigatoriamente encaminhamento registrado.
38.	Visa-se com a implementação dessa recomendação que: i) assuntos estratégicos apreciados pelo CGD tenham deliberação correspondente; ii) seja induzida a melhoria da comunicação interna acerca dos assuntos que serão itens da pauta, de modo a contribuir para as discussões e deliberações; iii) seja melhorada a comunicação interna em razão da necessidade de dar os encaminhamentos devidos às deliberações; e iv) haja o aumento do engajamento dos membros do comitê, em razão da necessidade de levar riscos estratégicos para os assuntos que serão deliberados e registrados.
39.	Atinente à Governança de Dados (Questão 3) , a qual pode ser conceituada como o exercício de autoridade e controle - planejamento, monitoramento e engajamento - sobre a gerência dos ativos de dados (definição do Data Management Body of Knowledge) , a unidade instrutiva pontuou que o gerenciamento de dados bem-sucedido deve ser orientado aos negócios, e não à Tecnologia da Informação e Comunicação. 
40.	Trata-se de se concentrar em como as decisões são tomadas sobre os dados e como as pessoas e os processos devem se comportar em relação aos dados. 
41.	Foi constatada deficiência do Incra nessa matéria, uma vez que não possui documentos relacionados à governança de dados, tais como: estratégias, políticas, normas, padrões, arquitetura, processos e métricas. 
42.	De acordo com a equipe de auditoria, tal cenário pode prejudicar a utilização com precisão, consistência e segurança dos dados, além de dar ensejo à falta ou à dificuldade de compreensão dos dados pelos seus proprietários e administradores. 
43.	Foi reportado, ainda, que a Autarquia não possui funções formais para viabilizar a governança de dados em nível estratégico, tais como Gerente Estratégico de Dados (Data Steward) ou Diretor de Dados (Chief Data Officer) . Foi asseverado que a implementação formal nos quadros da entidade daquelas funções promoveria o uso de dados para atingir as metas de negócios, no âmbito da reforma agrária e da administração das terras públicas da União, consideradas missões institucionais da entidade.
44.	Dessa maneira, a proposta é recomendar ao Incra que realize estudos com vistas a: i) definir, aprovar e comunicar estratégia, políticas, padrões, arquitetura, procedimentos e métricas relacionados à governança e gestão de dados; e ii) criar uma estrutura organizacional, responsável pela curadoria dos dados, a fim de promover o seu valor como ativos estratégicos e gerenciar os riscos associados. 
45.	Espera-se com a adoção das medidas acima: a) o aumento da conformidade regulatória no uso dos dados; b) o provimento de confiabilidade, integridade e qualidade aos dados; c) a garantia de que os usuários e partes interessadas que fazem uso dos dados sigam as diretrizes estratégicas da organização; d) a garantia de que os padrões de dados sejam seguidos e os metadados sejam mantidos atualizados, durante todo o ciclo de vida do dado; e e) o melhor entendimento e promoção do valor dos ativos de dados.
46.	Relativamente às Questões 6 e 7, foram investigados os procedimentos da Autarquia de backup e restore, bem como os Planos de Continuidade de Negócios e de Serviços de TIC.
47.	Foi relatado que, de acordo com a norma ABNT NBR ISO/IEC 22301 (Segurança e Resiliência - Sistema de Gestão de Continuidade de Negócios - Requisitos) , um Plano de Continuidade de Negócio é a informação documentada que orienta a organização a responder a uma disrupção e retomar, recuperar e restaurar a entrega de produtos e serviços de acordo com os objetivos de continuidade de negócios. O plano deve ser capaz de fornecer orientação, informação e procedimentos para apoiar as equipes na resposta a um desastre e para apoiar a organização com pronta resposta e recuperação.
48.	Apurou-se que o Incra possui mecanismos para garantir que os dados mantidos ou processados por terceiros tenham backup adequado. A Autarquia celebrou o Contrato 826/2020 com o Serpro, cujo objeto é a "Prestação de Serviços Estratégicos e Continuados de Tecnologia da Informação e Comunicação - TIC" (peça 104) , o qual prevê cláusula de responsabilidade da contratada para garantir a recuperação dos dados/informações armazenados nos bancos de dados (cf. item 5.11.5 do Termo de Referência da peça 102, p. 15; e item 4.3.1.1 da proposta do Serpro, peça 103, p. 12) .
49.	Aduziu-se, ademais, que a entidade publicou a Portaria 1.484, de 18/7/2022, instituindo a Política de Backup e Recuperação de Dados Digitais, com um capítulo específico tratando dos requisitos para testes de recuperação (Capítulo VI, peça 65, p. 4) . 
50.	Nada obstante, foi constatada a inexistência de um Plano de Continuidade formalizado, o que poderia colocar em risco a capacidade de a entidade responder a incidentes e interrupções para continuar a operação de processos críticos de negócios e serviços de TIC.
51.	Cabe destacar que este Tribunal, por meio do acima mencionado Acórdão 1111/2014-TCU-Plenário (relator Ministro-Substituto Weder de Oliveira) já havia recomendado à Autarquia que elaborasse um Plano de Continuidade do Negócio:
"9.1. recomendar ao Instituto Nacional de Colonização e Reforma Agrária que:
9.1.1. elabore, execute e teste periodicamente o plano de gestão de continuidade do negócio da instituição, de forma a minimizar os impactos decorrentes de falhas, desastres ou indisponibilidades significativas sobre as atividades do órgão, com fundamento nas orientações contidas na seção 14 da ABNT NBR ISO/IEC 27002:2005, nas seções 8.6 e 8.7 da ABNT NBR 15999-1:2007 e no Cobit 5, DSS04.3 - Develop and implement a business continuity response, em atenção às disposições contidas na NC - DSIC/GSI/PR 6/IN01, de 11 de novembro de 2009, e em consonância com o item 9.2 do Acórdão 1603/2008-TCU-Plenário;"
52.	Prossegue a equipe de auditoria relatando que a Política de Segurança da Informação e Comunicações do Incra foi atualizada por meio da Portaria 1.460, de 15/7/2022, a qual instituiu o Programa de Gestão de Continuidade de Negócio - PGCN, nos seguintes termos (peça 62, pp. 2 e 6/7) :
"Art. 4º A Segurança da Informação e Comunicação no Incra está apoiada nos seguintes processos:
 (...) 
V - gestão de Continuidade dos serviços.
 (...) 
Art. 11. Fica estabelecido o Programa de Gestão de Continuidade de Negócio - PGCN, em segurança da informação no âmbito do Incra, de modo a reduzir a possibilidade de interrupção causada por desastres ou falhas nos recursos de TIC que suportam as operações do Incra.
§ 1º Todo sistema ou serviço crítico do Incra deverá estar em infraestrutura dedicada de alta disponibilidade e ser suportado pelo PGCN.
§ 2º Os sistemas institucionais devem ser avaliados anualmente quanto a sua criticidade."
53.	No entender da unidade especializada, o Programa de Gestão de Continuidade de Negócio supra descrito não atende plenamente o multicitado Acórdão 1111/2014-TCU-Plenário, porquanto apenas se limitou a prever que os serviços devem estar em "infraestrutura dedicada de alta disponibilidade," sem estabelecer, todavia, parâmetros e requisitos técnicos dessa infraestrutura. 
54.	Nesse sentido, a proposta de encaminhamento é que seja recomendado ao Incra que inclua nas pautas das próximas reuniões do Comitê de Gestão Digital o monitoramento do Programa de Continuidade de Negócio da Autarquia, a fim de avaliar: i) se os controles e as ações de contingência implementados pela área de TIC são suficientes para a organização enfrentar situações de desastre e se estão alinhados com a estratégia de continuidade; e ii) o risco de desconformidade ao recomendado no item 9.1.1 do Acórdão 1111/2014-TCU-Plenário.
55.	É esperado com a implementação da recomendação: i) o aprimoramento da resiliência institucional; ii) a redução de custos devido a interrupções prolongadas; iii) o aumento do controle proativo dos riscos; iv) o tratamento adequado de vulnerabilidades operacionais; v) o detalhamento de como os serviços deverão ser recuperados nos prazos estabelecidos; e vi) a garantia de que as ações da TIC estejam alinhadas à estratégia de continuidade e aos requisitos de alta disponibilidade.
56.	Finalizando as questões de auditoria, com a análise da Questão 5 - força de trabalho de TIC -, a equipe asseverou que, atualmente, o quadro de pessoal alocado à área de Tecnologia da Informação e Comunicação é composto por apenas onze pessoas, ou seja, é reduzido e sobrecarregado pelas constantes demandas, o que resulta em não atendimento de sua totalidade. 
57.	Há no Plano Diretor de Tecnologia da Informação e Comunicações - PDTIC alerta sobre a precariedade do escasso quadro funcional, o que pode resultar em risco iminente de atrasos e até inviabilidade de implementação de ações previstas naquele documento (peça 89, p. 51) :
"De acordo com os resultados do PDTIC anterior, do qual foram realizadas 32,61% das ações planejadas, são notórias as dificuldades de execução do Plano Diretor de Tecnologia da Informação - PDTI 2014 - 2016. 
Pode ser apontada como uma das causas da dificuldade de conclusão das ações e metas previstas, a insuficiência na quantidade de pessoal. Este problema provocou impactos na revisão periódica do PDTIC anterior, que não foi realizada por acúmulo de tarefas e sobrecarga de atividades, o que impactou na apuração de indicadores de execução das metas e ações planejadas. 
Essa insuficiência identificada mostra-se relevante para o planejamento e acompanhamento do rol de ações e metas que estão previstas para serem executadas neste PDTIC 2021 - 2024. Sendo assim, e¿ oportuno ressaltar a necessidade de acompanhamento sistemático deste PDTIC, no que se refere a¿ compatibilidade do quadro de pessoal disponível para a execução das ações definidas na seção '9. Plano de Metas e Ac¿o¿es' (Apêndice B - Plano de Metas e Ações) , a fim de assegurar o cumprimento das metas estipuladas neste Plano." (grifo acrescido) 
58.	Ademais, também foi reportado que o Incra não possui, em seus planos de carreira, cargos ou carreira própria de Tecnologia da Informação, sendo que os servidores, no quadro da Coordenação-Geral de Tecnologia e Gestão da Informação - DOT, são provenientes de uma das carreiras da entidade e assumem suas atribuições sem distinção do cargo que ocupam dentro desses planos de carreira. 
59.	A obtenção de profissionais especializados em atividades de TIC, para composição do quadro funcional da DOT, dá-se por meio de recrutamento interno e cessão de servidores de outros órgãos da Administração Pública. 
60.	Com efeito, foi apontado que há nítida discrepância entre o número de profissionais atualmente lotados na DOT e as competências regimentais e necessidades adicionais que foram impostas em decorrência do processo de transformação digital. 
61.	A título de exemplo, cita-se que, atualmente, a DOT é responsável por atuar em 33 projetos e 19 ações elegíveis previstas no PDTIC (peça 89, pp. 52-55) . A própria entidade, em resposta a ofício de requisição da equipe de auditoria, frisou que é notório o acúmulo de funções para realização de novas contratações, gestão e fiscalização dos contratos vigentes (peça 55, pp. 3/5) . 
62.	Diante desse cenário, a unidade especializada propõe recomendar ao Ministério da Agricultura, Pecuária e Abastecimento (órgão ministerial supervisor da Autarquia) , à Secretaria-Geral da Presidência da República e ao Ministério da Economia que envidem esforços, mediante entendimentos mútuos, para buscar as alternativas necessárias e disponíveis com vistas a proporcionar, de forma efetiva e contínua, ao Incra os recursos humanos e correspondentes recursos materiais, orçamentários e financeiros necessários ao cumprimento de sua missão institucional. 
63.	Almeja-se, com a adoção da recomendação acima, que a situação de carência de pessoal nas áreas responsáveis pela transformação digital no Incra seja adequadamente considerada e se busque soluções para minimizar os impactos da demanda crescente de atividades na área de TIC, de modo a garantir a continuidade e o não retrocesso na prestação dos serviços digitais.
VI
64.	A SecexAgroAmbiental encaminhou cópia do relatório preliminar de auditoria que produzira, para comentário dos gestores (art. 14 da Resolução/TCU 315/2020, item 6.5 do Manual de Auditoria Operacional, e item 145 das Normas de Auditoria do TCU) , ao Incra, ao Ministério da Agricultura, Pecuária e Abastecimento, à Secretaria-Geral da Presidência da República e ao Ministério da Economia.
60.	Somente o Ministério da Agricultura, Pecuária e Abastecimento se manifestou no sentido de que o prazo para elaboração do plano de ação contendo o cronograma das providências necessárias à implementação das recomendações emanadas desta Corte fosse elastecido, medida que foi integralmente acatada pela unidade especializada.
VII
61.	Ao tempo em que acompanho integralmente as medidas sugeridas pela SecexAgroAmbiental, rendo loas à equipe de auditoria e a todos que colaboraram para a excelência do trabalho realizado, o qual trouxe dados importantes sobre a área de Tecnologia da Informação e Comunicação do Incra. 
62.	Em linhas gerais, pode-se concluir que a Autarquia, em passado recente, padecia de diversos problemas na área de TIC: i) falta de políticas e diretrizes estratégicas; ii) infraestrutura obsoleta; iii) capacitação deficitária; iv) fragilidades na segurança da informação etc.
63.	Todavia, por meio da sua adesão à Política de Governança Digital do Poder Executivo, foram levadas a efeito mudanças que possibilitaram, como bem apontado pela unidade instrutiva, a oferta, pela entidade, de um atendimento mais simples e ágil, e com foco no cidadão.
64. 	De forma específica, externo mais uma vez, como fiz na Proposta de Deliberação condutora do Acórdão 486/2022-TCU-Plenário, prolatado nos autos do TC-Processo 018.690/2021-1, que cuidou do Levantamento de Auditoria realizado pela SecexAgroAmbiental, com o objetivo de avaliar a gesta¿o e identificar riscos em áreas prioritárias do Incra, minha preocupação com a questão relativa à força de trabalho da Autarquia. 
65.	Lavrei naquele decisum a informação de que o quadro de pessoal da entidade era composto de cerca de 3.500 servidores ativos, sendo que havia 1.406 aptos a se aposentar, isto é, 40% de sua força laboral. Reportei ademais, que, com a expectativa de aposentadorias nos cinco anos vindouros, somente os Estados do Espírito Santo e Paraná permaneceriam com percentual da força de trabalho acima de 80% do número atual de servidores, e que, nos Estados do Acre, Amapá, Mato Grosso, Rondônia e Ceara¿, a equipe poderia ficar em patamar inferior a 50% da atual lotação. 
66.	Nestes autos, ficou assente que o quadro de pessoal da área de Tecnologia, Informação e Comunicação do Incra é composto de apenas onze pessoas, claramente reduzido em função da abrangência de atuação da entidade, o que, inevitavelmente, ocasiona sobrecarga de trabalho, atrasos no atendimento das demandas ou, no limite, o seu não atendimento.
67.	Nesse sentido, demonstra-se de todo adequada a proposta da unidade especializada de recomendar ao Ministério da Agricultura, Pecuária e Abastecimento, à Secretaria-Geral da Presidência da República, ao Ministério da Economia e à própria Autarquia que, nos limites de suas competências legais e institucionais, Instituto Nacional de Colonização e Reforma Agrária, busquem solucionar tal questão, de modo a direcionar ao Incra, os recursos humanos, bem como orçamentários e financeiros necessários ao cumprimento de sua missão institucional e, em especial, para garantir a continuidade do seu processo de transformação digital.
68.	Cabível, ademais, autorizar a SecexAgroAmbiental a efetuar o monitoramento do Acórdão que for prolatado.
69.	Por fim, cumpre encaminhar, para ciência, cópia do Acórdão que sobrevier ao próprio Instituto Nacional de Colonização e Reforma Agrária, à Secretaria de Governo Digital da Secretaria Especial de Desburocratização, Gestão e Governo Digital do Ministério da Economia e à Secretaria Especial de Modernização do Estado da Secretaria-Geral da Presidência da República e arquivar este processo.  
	Com essas considerações, voto por que seja adotada a Deliberação que ora submeto a¿ apreciação deste Plenário. 
T.C.U., Sala das Sessões, em 07 de dezembro de 2022.
MARCOS BEMQUERER COSTA 
Relator